ACORDAO-COMPLETO-2525039

ACÓRDÃO 1014/2022 ATA 17/2022 - PLENÁRIO

VISTOS, relatados e discutidos estes autos de tomada de contas especial instaurada pelo Instituto Nacional de Colonização e Reforma Agrária, Superintendência Regional do Sul do Pará (Incra-SR27-Marabá) , em desfavor de Jaime Modesto da Silva, então prefeito de São Domingos do Araguaia/PA (gestão 2009-2012) , em razão de irregularidades na aplicação de recursos federais repassados ao referido município, por meio do Convênio 02715/2010 - Siconv 737685. 
ACORDAM os Ministros do Tribunal de Contas da União, reunidos em Sessão do Plenário, diante das razões expostas pelo Relator, em:
9.1. excluir a responsabilidade de Divino Gonçalves de Oliveira deste processo;
9.2. considerar revel o responsável Jaime Modesto da Silva, para todos os efeitos, dando-se prosseguimento ao processo, com fulcro no art. 12, § 3º, da Lei 8.443/1992;
9.3. acatar parcialmente as alegações de defesa de José Barbosa Soares Júnior e Rodrigo Souto Gomes;
9.4. julgar regulares as contas de José Barbosa Soares Júnior e Rodrigo Souto Gomes, nos termos dos arts. 1º, inciso I, 16, inciso I, 17 e 23, inciso I, da Lei 8.443/1992, dando-lhes quitação plena
9.5. rejeitar parcialmente as alegações de defesa de D. G. de Oliveira & Cia. Ltda. - ME;
9.6. rejeitar as alegações de defesa de Francisco Ferreira da Silva Filho, Marcos Luiz Cutrim Silva e Elueudes Costa Lira; 
9.7. julgar irregulares, nos termos dos arts. 1º, inciso I, do art. 16, inciso III, alínea "c", da Lei nº  8.443, de 1992, c/c o art. 19 e o art. 23, inciso III, da mesma Lei, 1992 c/c os arts. 1º, inciso I, e 209, incisos II e III, do Regimento Interno do TCU, as contas dos responsáveis Jaime Modesto da Silva, D. G. de Oliveira & Cia. Ltda. - ME, Francisco Ferreira da Silva Filho, Marcos Luiz Cutrim Silva e Elueudes Costa Lira, condenando-os solidariamente ao pagamento das importâncias a seguir especificadas, atualizadas monetariamente e acrescidas dos juros de mora, calculadas a partir das datas discriminadas até a data da efetiva quitação do débito, fixando-lhes o prazo de 15 (quinze) dias, para que comprovem, perante o Tribunal, o recolhimento das referidas quantias aos cofres do Instituto Nacional de Colonização e Reforma Agrária, nos termos do art. 23, inciso III, alínea "a", da citada lei, c/c o art. 214, inciso III, alínea "a", do Regimento Interno do TCU:
	Data de ocorrência
	Valor histórico (R$) 

	6/1/2012
	200.000,00

	15/2/2013
	400.000,00

9.8. aplicar individualmente aos responsáveis a Jaime Modesto da Silva, D. G. de Oliveira & Cia. Ltda. - ME, Francisco Ferreira da Silva Filho, Marcos Luiz Cutrim Silva e Elueudes Costa Lira a multa prevista nos arts. 19, caput, e 57 da Lei 8.443/1992 c/c os arts. 210, caput, e 267 do Regimento Interno do TCU, no valor de R$ 50.000,00 (cinquenta mil reais) , fixando-lhes o prazo de 15 (quinze) dias, a contar da notificação, para que comprovem, nos termos do art. 214, III, alínea "a", do Regimento Interno do TCU, o recolhimento das dívidas aos cofres do Tesouro Nacional, atualizadas monetariamente desde a data do presente acórdão até a data do efetivo recolhimento, se paga após o vencimento, na forma da legislação em vigor;
9.9. autorizar, desde logo, se requerido, com fundamento no art. 26, da Lei 8.443, de 1992, c/c o art. 217, §§ 1º e 2º do Regimento Interno do TCU, o parcelamento da (s) dívida (s) em até 36 parcelas, incidindo, sobre cada parcela, corrigida monetariamente, os correspondentes acréscimos legais, fixando-lhes o prazo de 15 (quinze) dias, a contar do recebimento da notificação, para comprovarem, perante o Tribunal, o recolhimento da primeira parcela, e de 30 (trinta) dias, a contar da parcela anterior, para comprovarem os recolhimentos das demais parcelas, devendo incidir, sobre cada valor mensal, atualizado monetariamente, os juros de mora devidos, no caso do débito, na forma prevista na legislação em vigor, alertando os responsáveis de que a falta de comprovação do recolhimento de qualquer parcela importará o vencimento antecipado do saldo devedor, nos termos do § 2º do art. 217 do Regimento Interno deste Tribunal;
9.10. autorizar, desde logo, a cobrança judicial das dívidas, caso não atendidas as notificações, na forma do disposto no art. 28, inciso II, da Lei 8.443/1992;
9.11. considerar graves as infrações cometidas por Jaime Modesto da Silva, Francisco Ferreira da Silva Filho, Marcos Luiz Cutrim Silva e Elueudes Costa Lira e inabilitá-los para o exercício de cargo em comissão ou função de confiança no âmbito da Administração Pública Federal, pelo prazo de 5 (cinco) anos, nos termos do art. 60 da Lei 8.443/1992;
9.12. declarar a inidoneidade da empresa D. G. de Oliveira & Cia. Ltda. - ME (CNPJ: 07.127.454/0001-77) , pelo prazo de 5 (cinco) anos, para participar de licitação na Administração Pública Federal, nos termos do art. 46 da Lei 8.443/1992;
9.13. dar ciência deste ao Instituto Nacional de Colonização e Reforma Agrária, aos responsáveis e demais interessados, informando-os de que seu inteiro teor, incluindo o relatório e o voto que o precedem, podem ser acessados em www.tcu.gov.br/acordaos; e
9.14. enviar cópia do presente Acórdão à Procuradoria da República no Pará, nos termos do § 3º do art. 16 da Lei 8.443/1992, c/c o § 7º do art. 209 do Regimento Interno do TCU, para adoção das medidas cabíveis, informando-a de que seu inteiro teor, incluindo o relatório e o voto que o precedem, podem ser acessados em www.tcu.gov.br/acordaos.

Tomada de contas especial instaurada em razão de irregularidades na aplicação de recursos de convênio cujo objeto era a execução de obras de recuperação de estradas vicinais no município. Análise das alegações de defesa.

Prefeitura Municipal de São Domingos do Araguaia - PA.

3. Interessados/Responsáveis:
3.1. Interessado: Instituto Nacional de Colonização e Reforma Agrária (00.375.972/0001-60).
3.2. Responsáveis: D G de Oliveira & Cia Ltda (07.127.454/0001-77); Divino Goncalves de Oliveira (XXX.390.802-XX); Elueudes Costa Lira (XXX.258.202-XX); Francisco Ferreira da Silva Filho (XXX.551.152-XX); Jaime Modesto da Silva (XXX.809.051-XX); Jose Barbosa Soares Junior (XXX.979.043-XX); Marcos Luiz Cutrim Silva (XXX.893.742-XX); Rodrigo Souto Gomes (XXX.485.044-XX).

13.1. Ministros presentes: Ana Arraes (Presidente), Benjamin Zymler, Aroldo Cedraz, Vital do Rêgo, Jorge Oliveira e Antonio Anastasia (Relator).
13.2. Ministro-Substituto convocado: Marcos Bemquerer Costa.
13.3. Ministros-Substitutos presentes: Augusto Sherman Cavalcanti, André Luís de Carvalho e Weder de Oliveira.

ANTONIO ANASTASIA

Trata-se de tomada de contas especial instaurada pelo Instituto Nacional de Colonização e Reforma Agrária, Superintendência Regional do Sul do Pará (Incra-SR27-Marabá) , em desfavor de Jaime Modesto da Silva, então prefeito de São Domingos do Araguaia/PA (gestão 2009-2012) , em razão de irregularidades na aplicação de recursos federais repassados ao referido município, por meio do Convênio 02715/2010 - Siconv 737685.
2.	Reproduzo a seguir excerto da instrução produzida no âmbito da Secretaria de Controle Externo de Tomada de Contas Especial - SecexTCE (peça 140) , a qual contou com a anuência do corpo diretivo da unidade (peças 141 e 142) e do Ministério Público junto ao TCU - MPTCU (peça 143) :
HISTÓRICO 
	Estes autos foram instruídos, inicialmente, pela então Secex-PA, e posteriormente pela SecexTCE. Cabe, para o deslinde da análise, transcrever parte do histórico e exame técnico contido em parte das instruções deste feito.
Secex-PA 
	Na instrução em que foram propostas as citações e audiências dos responsáveis (peça 18) , constou o seguinte histórico, in verbis: 
HISTÓRICO 
2.	 O Convênio 02715/2010 (Siconv 737685) tinha por objeto a execução de obras de infraestrutura básica de recuperação de 44,605 km de estradas vicinais, assim distribuídos por projeto de assentamento (projeto básico, peça 1, p. 97-111; e plano de trabalho, peça 1, p. 115-121) :
	Local da obra
	Unidade
	Quantidade
	Valor (R$) 

	P.A. Sol Nascente
	Km
	6,894
	110.474,85

	P.A. Oito Barracas
	Km
	7,034
	96.157,20

	P.A. Almescão
	Km
	4,282
	60.952,80

	P.A. Pedra de Amolar
	Km
	8,202
	119.839,39

	P.A. Paulo Fonteles
	Km
	18,193
	237.575,76

	Total
		44,605
	625.000,00

3.	 Dos recursos da avença, R$ 600.000,00 eram de responsabilidade do concedente e R$ 25.000,00, referentes à contrapartida. Os recursos do Incra-SR 27-Marabá foram repassados mediante três ordens bancárias datadas de 30/12/2011, e duas de 21/12/2012, cada uma no valor de R$ 200.000,00 (ordens bancárias, peça 1, p. 139, 181 e 183) .
4.	 Mediante o Parecer de 9/9/2014, o Incra SR-27 alterou seu posicionamento anterior, de 27/6/2014 (peça 1, p. 185-187) , recomendando a não aprovação da prestação de contas final do convênio, em virtude de constatação de fraude à licitação apontada pelo Ministério Público Federal (peça 1, p. 189-193) . 
5.	 Na instrução inicial ficou constatada a existência de falhas processuais na fase interna da tomada de contas especial. As responsabilidades e a quantificação do dano não foram corretamente identificadas, tampouco as fraudes cometidas na Tomada de Preços 001/2011/CPL/PMSDA. Como a glosa integral das despesas ocorreu com base nos trechos de uma Ação Civil Pública por atos de improbidade administrativa movida pelo Ministério Público Federal em Marabá/PA, propôs-se a realização de diligência ao Incra-SR 27 - Marabá, para que adotasse as devidas correções no processo (Instrução inicial, peça 4) .
6.	 Em atendimento, o Incra-SR 27 - Marabá encaminhou ao Tribunal a documentação acostada às peças 9 e 10.
7.	 Na instrução complementar foi evidenciada a responsabilidade solidária dos Srs. Jaime Modesto da Silva, ex-prefeito de São Domingos do Araguaia/PA, no período 2009-2012, e dos fiscais da obra, Srs. José Barbosa Soares Júnior, Rodrigo Souto Gomes e Carlos Renato Milhomem Chaves, assim como da empresa D.G. de Oliveira & Cia. Ltda. (Instrução complementar, peça 12) . De acordo com o apurado, houve pagamento integral das obras de recuperação de 44.605 km de estradas vicinais, enquanto restou comprovada a realização física de apenas 14,05% do empreendimento, cuja execução foi considerada insatisfatória (Instrução complementar, peça 12) .
7.1. 	Mediante Despacho à peça 15, o Ministro-Relator José Múcio Monteiro determinou a citação proposta, destacando as informações de que a empresa executora da obra não possuía funcionários registrados e de que teriam sido utilizadas máquinas da prefeitura, além de o contrato conter sobrepreço e as obras realizadas estarem incompletas e terem apresentado má qualidade construtiva. Excetuou, contudo, a corresponsabilidade do Sr. Carlos Renato Milhomem Chaves, por não identificar nenhum documento nos autos que estabeleça formalmente sua ligação à fiscalização do empreendimento.  
7.1.	 Adicionalmente, o Relator determinou a realização de audiência, quanto à hipótese de fraude à licitação, do ex-prefeito, dos integrantes da comissão municipal de licitação e da empresa contratada, alertando-os da possibilidade de o Tribunal, caso confirme a ocorrência e considere a irregularidade grave, decretar a inidoneidade da empresa e a inabilitação dos envolvidos para ocupar cargo em comissão ou função de confiança no âmbito da Administração Pública Federal.
7.2.	 Por fim, determinou diligências junto à Controladoria-Geral da União e à Polícia Federal, solicitando-lhes a integralidade das suas apurações em relação à matéria objeto de análise neste processo, considerando a existência de lacunas na documentação presente nos autos. 
EXAME TÉCNICO
8.	 Com o objetivo de colher subsídios para a identificação dos agentes envolvidos na fraude à licitação, promoveu-se a juntada ao processo de documentos inseridos no Siconv relativos à execução do Convênio (peça 16) .
 (...) 
Irregularidade: fraude à licitação
10. 	De acordo com as apurações promovidas pelo Ministério Público Federal (MPF) , por intermédio da Procuradoria da República no município de Marabá, e pela Controladoria-Geral da União (CGU) , por meio da Controladoria Regional no Pará, foram coletadas evidências que provam a ocorrência de fraude na tomada de preços n. 001/2011-CPL/PMSDA (publicação do aviso de licitação no DOU, peça 16, p. 1) . 
10.1. 	As evidências foram assim pontuadas na inicial da Ação Civil Pública por atos de improbidade administrativa movida pelo MPF em desfavor de várias pessoas físicas e jurídicas envolvidas com irregularidades na aplicação de recursos federais geridos pela prefeitura municipal de São Domingos do Araguaia (peça 1, p. 375, 385, 387 e 397) :
	a) apenas a empresa D. G. de Oliveira & Cia. Ltda. - ME participou do certame, sendo que, no cumprimento de mandado judicial de busca e apreensão, a Polícia Federal encontrou um carimbo da empresa nas dependências da prefeitura, assim como um laptop Semp Toshiba pertencente à municipalidade, cujo HD continha arquivos com logomarca desta e de outras empresas, sugerindo que a licitação foi "montada";
	b) o aviso de licitação não foi publicado em jornal de grande circulação; não foram assinados o ofício da secretaria de agricultura ao prefeito solicitando autorização para a realização do certame, o recibo de retirada do edital pela empresa licitante, o parecer jurídico, nem o termo de adjudicação e de homologação;
	c) ausência nos autos da licitação de documentos obrigatórios para a habilitação da empresa vencedora, assim como de registro do orçamento da obra no CREA e da composição dos custos unitários;
	d) ocorrência de sobrepreço de 48,43% apurado pela CGU em relação aos preços referenciais do Sistema Nacional de Pesquisa de Custos e Índices da Construção Civil (Sinapi) e Sistema de Custos de Obras Rodoviárias (Sicro) ;
	e) o valor da proposta vencedora é rigorosamente o mesmo do pactuado no convênio, ou seja, R$ 625.000,00.
11. 	Embora o MPF tenha consignado que não foram assinados os termos de adjudicação e de homologação do certame, os documentos inseridos no Siconv demonstram que a licitação foi processada e adjudicada pelos Srs. Francisco Ferreira da Silva Filho, Marcos Luiz Cutrin da Cunha e Elueudes Costa Lira, conforme atesta a ata de abertura que registra a adjudicação do objeto da licitação à empresa D. G. de Oliveira & Cia. Ltda. - ME, lavrada em 28/1/2011 (ata, peça 16, p. 6) . Quanto ao segundo membro da comissão, consulta realizada na base do CPF da Receita Federal do Brasil revelou que seu nome correto é Marcos Luiz Cutrim Silva. O procedimento foi homologado pelo Sr. Jaime Modesto da Silva, prefeito municipal à época (termo de homologação, peça 16, p. 7) . 
 (...) 
Irregularidade: pagamento por serviços não executados 
14. A proposta de citação dos responsáveis consignada na instrução à peça 12 foi anuída pelo Ministro-Relator, com a ressalva em relação ao Sr. Carlos Renato Milhomem Chaves (peça 15) .
 (Grifos acrescidos) 
	Na instrução (peça 18) , além de terem sido propostas as citações e audiências dos responsáveis, foi proposto concomitantemente diligências à Delegacia da Polícia Federal (PF) em Marabá/PA e à Controladoria Regional da CGU no Pará, solicitando que encaminhassem ao Tribunal informações referentes à integralidade das suas apurações, instruídas com a documentação adiante nominada, relacionadas ao convênio em apreço:
	a) relacionados à tomada de preços 001/2011/CPL/PMSDA: edital de licitação; recibo de retirada do edital, documentos de habilitação e proposta apresentada pela empresa D. G. de Oliveira & Cia. Ltda. - ME (CNPJ: 07.127.454/0001-77) ; ata da sessão de abertura e julgamento da licitação; pareceres jurídicos; termo de adjudicação e homologação do certame; ofício da Secretaria de Agricultura ao Prefeito solicitando a abertura da licitação; o laudo relativo ao conteúdo do HD do laptop Semp Toshiba pertencente à prefeitura, contendo arquivos com logomarca de empresas; e a memória de cálculo efetuada pela CGU/PA que concluiu pelo sobrepreço médio de 48,43% na proposta da licitante vencedora;
	b) relacionados ao Contrato firmado entre a prefeitura e a empresa D. G. de Oliveira & Cia. Ltda. - ME, decorrente da referida licitação: relatório de vistoria realizada pela CGU/PA em 25/5/2012, e seus anexos, atestando a execução de serviços correspondente ao montante financeiro de R$ 84.301,02.   
	As diligências foram anuídas pelo corpo técnico daquela Secretaria, nos moldes propostos, mas optou-se por realizá-las preliminarmente às citações e audiências recomendadas, considerando que as respostas às diligências poderiam carrear aos autos novos elementos que influenciassem diretamente no julgamento das presentes contas e respectiva responsabilização (peças 19-20) .
	Conforme discorrido no parecer daquela unidade técnica (peça 28) , o resultado das diligências foi infrutífero, pelos motivos transcritos naquele parecer, e considerando a importância desses documentos para o completo deslinde das questões apuradas neste processo, foi proposta nova diligência à Delegacia da Polícia Federal em Marabá/PA, oportunidade em que lhe informou que as informações e a documentação requerida são referentes ao IPL 0089/2011-DPF/MBA/PA. 
A diligência foi anuída pelo titular daquela Secretaria e, em seguida, realizada, nos moldes propostos, conforme elementos contidos nos autos (peças 29-32 e 34) .
	Em resposta, a Delegacia da Polícia Federal em Marabá/PA informou o seguinte (peça 33) :
o IPL 89/2011 não se encontra mais em tramitação desde 19/12/2012, data em que o procedimento foi encaminhado ao MPF em Brasília, razão pela qual torna-se inviável o encaminhamento de cópia do apuratório, bem como de material apreendido no bojo do IPL. Consta, em nossos sistemas, que os fatos foram objeto de denúncia, constando como data da decisão dia 26/04/2013. Encaminho em anexo mídia contendo resumo dos fatos apurados. (Grifos acrescidos) .
Secex-TCE 
Na primeira instrução desta unidade técnica (peça 38) , a partir dos elementos então constantes nos autos e do exame das ocorrências realizado naquela oportunidade, observou-se a necessidade de medidas preliminares para o saneamento dos autos, a partir de diligências com vistas a obter do processo judicial as provas (emprestadas) que suportassem devidamente as irregularidades tratadas nesta TCE, apontadas a partir das apurações promovidas pelo MPF, por intermédio da Procuradoria da República no município de Marabá, e pela CGU, por meio da Controladoria Regional no Pará, conforme disposto na inicial da Ação Civil Pública por atos de improbidade administrativa e na Denúncia oferecida pelo MPF.
	As diligências foram anuídas pelo corpo técnico desta Secretaria, nos moldes propostos (peças 39-40) . A estratégia foi solicitar a integralidade da documentação, sem especificar os elementos relacionados à licitação e contratação correspondente (como foi demandado nas diligência anteriores a outros órgãos) , pois o exame integral da referida documentação (correspondente a todos os apontamentos irregulares relacionados ao convênio em apreço) permitiria averiguar quais elementos serviriam ou não de evidências para as irregularidades já citadas nestes autos (não comprovação da efetiva execução dos serviços; superfaturamento - ou sobrepreço - no contrato; parcela executada não útil - obras realizadas incompletas e terem apresentado má qualidade construtiva; simulação do procedimento licitatório) ou outras que se fizessem presentes. 	Ademais, tendo-se em vista que os elementos solicitados já estavam presentes em ação judicial, solicitou-se desde aquele momento a autorização judicial para o aproveitamento das provas emprestadas que se almejam com as medidas preliminares propostas. 
Na instrução precedente (peça 74) , o exame técnico abordou inicialmente o contexto preliminar e as diligências realizadas, e, em seguida, chegou-se a duas irregularidades com os respectivos responsáveis, adiante discorridas. 
Contexto preliminar
12. Antes da análise dos elementos acostados aos autos a partir das diligências referidas, cabe trazer à baila trechos da instrução precedente (peça 38) que possibilitam contextualizar o que já se tinha nos presentes autos e o que se pretendeu obter com as medidas preliminares em análise.
	10. Conforme Despacho do Relator deste processo (peça 15) , (...) , os elementos disponíveis permitem caracterizar a existência de indícios do cometimento de pelo menos duas irregularidades:
	i)  não comprovação da efetiva execução dos serviços de recuperação de estradas vicinais, objeto do Convênio Siconv 737685, pela empresa D.G. de Oliveira & Cia Ltda., em face das informações de que não possuía funcionários registrados e de que teriam sido utilizadas máquinas da prefeitura, além de o contrato conter sobrepreço e as obras realizadas estarem incompletas e terem apresentado má qualidade construtiva;
	ii) simulação do procedimento licitatório, para o qual não houve publicidade, resultando no comparecimento de apenas uma interessada, que fazia parte de possível conluio.
	11. Em que pese as medidas preliminares adotadas e discorridas anteriormente, de diligências à CGU e à PF, não se logrou êxito em obter a documentação demandada. 
12. Entende-se que o que se deseja ter de evidência dessas irregularidades, a partir das apurações promovidas pelo MPF, por intermédio da Procuradoria da República no município de Marabá, e pela CGU, por meio da Controladoria Regional no Pará, são os elementos pontuados na inicial da Ação Civil Pública por atos de improbidade administrativa e na Denúncia oferecida pelo MPF, não bastando para tal desiderato apenas o teor daquela ação e/ou denúncia. Por isso tenta-se obter, preliminarmente às citações e audiências propostas anteriormente, tais elementos que se constituem em prova emprestada.
13. 	O que se tem atualmente nos autos como elementos probatórios é insuficiente, portanto, para caracterização de todas as irregularidades que se vislumbra dos fatos narrados neste processo. Podem ser citados os seguintes elementos (ora juntados ao processo a partir de documentos inseridos no Siconv relativos à execução do convênio - conforme instrução de peça 18, ora já constantes inicialmente nos autos - Relatório de Fiscalização da Obra - conforme instrução de peça 12) :
a)  publicação do aviso de licitação no DOU da tomada de preços 1/2011-CPL/PMSDA (peça 16, p. 1) ;
b) ata de abertura que registra a adjudicação do objeto da licitação à empresa D. G. de Oliveira & Cia. Ltda. - ME (única participante e cujo preço ofertado corresponde exatamente ao valor do convênio) , lavrada em 28/1/2011 e assinada pela empresa e pelos membros da comissão de licitação - Francisco Ferreira da Silva Filho, Marcos Luiz Cutrim Silva e Elueudes Costa Lira (ata, peça 16, p. 6) .
c) termo de homologação da licitação assinado do prefeito municipal à época - Jaime Modesto da Silva (peça 16, p. 7) ;
d) contrato entre a prefeitura e a referida empresa decorrente daquela licitação, assinado em 1/3/2011 (peça 16, p. 8-12) ;
e) boletim de avaliação (2ª) assinado por servidores do Incra acerca da planilha de medição de serviços - José Barbosa Soares Júnior e Rodrigo Souto Gomes (peça 16, p. 16) ;
f) notas fiscais eletrônicas de serviços, nos. 10 e 62, emitidas pela empresa contratada em 5/1/2012 e 28/12/2012, nos valores de R$ 208.333,34, R$ 416.666,66 (peça 16, p. 17-18) ;
g) comprovantes de transferência dos referidos valores em favor da empresa, datados de 6/1/2012 e 15/2/2013 (peça 16, p. 19-20) ; 
h) cópia de extrato bancário da conta específica, apenas parcial (meses jan, fev, dez/2012, e jan e mar/2013) - há o registro das entradas (recursos federais transferidos mediante ordens bancárias de R$ 200 mil, em 3/1/2012, e outras duas no valor de R$ 200 mil cada, em 3/1/2013; contrapartida no valor de 8.333,34, em 2/1/2012, e R$ 16.666,66, em 24/12/2012) e apenas de uma saída (débito de R$ 208.333,34, em 6/1/2012 - o extrato de fev/2013, época do segundo pagamento, não se encontra nos autos, mas há o comprovante de pagamento, indicando o recebimento da totalidade dos recursos financeiros pela empresa) ;
i) Relatório de Fiscalização da Obra (peça 1, p. 141-179) , datado de 18/12/2012, assinado pelos servidores do Incra, Srs. José Barbosa Soares Júnior, técnico em reforma e desenvolvimento agrário, e Rodrigo Souto Gomes, engenheiro civil, que concluíram, após visita técnica ao local das obras, terem sido executados 100% dos serviços propostos no objeto do convênio.
14. 	É de suma importância para a configuração do dano desta TCE obter o relatório de vistoria realizada pela CGU/PA em 25/5/2012, e seus anexos, atestando a execução de serviços correspondente ao montante financeiro de R$ 84.301,02 (elemento que fora solicitado pelas diligências realizadas) . Conforme discorrido em outra instrução (peça 12) , houve pagamento integral das obras de recuperação de 44.605 km de estradas vicinais, enquanto restou comprovada a realização física de apenas 14,05% do empreendimento, cuja execução foi considerada insatisfatória. Esse apontamento da CGU está consignado tanto na Ação Civil Pública por atos de improbidade administrativa (peça 1, p. 301-399; peça 2, p. 1-88) , como na Denúncia oferecida pelo MPF, por intermédio da Procuradoria da República no Município de Marabá (peça 27, p. 1-91) . Cabe transcrever trechos destes documentos, in verbis:
Peça 1, p. 385
Contudo, foi constatado pela CGU, em vistoria realizada em 22 a 25 de maio do corrente ano, que os serviços realizados até tal data correspondem somente ao montante financeiro de R$ 84.301,02, o que implica dizer que foram considerados como serviços executados e, portanto, pagos indevidamente serviços não executados na ordem de R$ 124.032,32, valor este que deve ser ressarcido, sem prejuízo da responsabilidade dos agentes envolvidos pelos atos de improbidade praticados, notadamente o Prefeito, o Secretário de Agricultura e a empresa D.G de Oliveira & Cia Ltda. (e seus representantes) .
Ademais, a parte dos serviços já realizada, foi executada de forma insatisfatória e aquém da qualidade exigida, tendo em conta que não foram feitos os serviços dos aterros de acesso aos bueiros, o que pode acarretar sérios riscos para o tráfego das estradas vicinais, facilitando a ocorrência de acidentes devido o desnível entre o aterro da estrada e o terreno natural ser bastante elevado e abrupto (vide fotografias 01 e 02 da pg. 48 do citado Relatório) . (Grifos originais) 
Peça 27, p. 81-82
A CGU, a partir de tal análise comparativa, apurou um sobrepreço médio de 48,43% dos preços unitários pagos pela Prefeitura, o que corresponde a um montante de R$ 199.945,31 que seria desviado dos cofres públicos (fls. 45 a 57 do Relatório das Constatações do Material Apreendidos - Obras) .
Ademais, sobre os serviços já pagos pela Prefeitura, apurou-se que muitos sequer tinham sido executados ou tinham sido executados em qualidade inferior à contratada. Isto porque, no momento da diligência feita in loco pela CGU e PF a empresa já tinha recebido R$208.333,34, ou seja, um terço do total. Porém, a par da verificação física no local feito pela CGU entre os dias 22 a 25 de maio e, mediante cotejamento entre as informações constantes da Planilha Orçamentária contratada com os dados obtidos mediante cálculos e levantamento dos quantitativos de serviços efetivamente executados, verificou-se que os serviços correspondiam a um montante financeiro de R$84.301,02, o que implica no fato de que R$ 124.032,32 foram pagos a mais por parte da acordo que sequer havia sido realizada (fls. 47 a 49 Relatório das Constatações do Material Apreendidos - Obras) . 
Por fim, em mais uma prova do conluio criminoso entre JAIME e DIVINO constatou-se que, quem de fato realizou a obra foi a própria Prefeitura, com o maquinário da Secretária de Transportes do município e através de funcionários por ela contatados, bem como o irmão do Prefeito "JOÃO GORDO" (JOÃO MODESTO DA SILVA) ficou encarregado de fiscalizar o serviço. A empresa contratada D.G DE OLIVEIRA não executou a obra, aliás tal empresa sequer possui qualquer maquinário ou empregados para tanto. (Grifos originais) 
	15. Além de as obras realizadas estarem incompletas e terem apresentado má qualidade construtiva, de acordo com o apontamento da CGU indicado pelo MPF acima, outros indícios da não comprovação da efetiva execução dos serviços de recuperação de estradas vicinais foram destacados pelo Relator e devem ser objeto, oportunamente, da citação aos responsáveis, quais sejam: informações de que a empresa não possuía funcionários registrados e de que teriam sido utilizadas máquinas da prefeitura, além de o contrato conter sobrepreço (menção às ocorrências à peça 1, p. 313 e 387; peça 27, p. 5, 7, 82 - ajustes à proposta contida na peça 18 deverão ser realizados, portanto) . 
	16. Enfim, para suporte probatório do dano apontado nesta TCE, fazem-se necessários documentos como: relatório de vistoria realizada pela CGU/PA em 25/5/2012, a memória de cálculo efetuada pela CGU/PA que concluiu pelo sobrepreço médio de 48,43% na proposta da licitante vencedora (ambos objeto das diligências anteriores) , todas as evidências de que a empresa é de fachada e de que a Prefeitura foi quem executou os serviços vistoriados, e outros elementos que possam corroborar os demais fatos (como cópia de depoimentos) . 
	17. A responsabilização pelo débito poderá alcançar o ex-prefeito em solidariedade com a empresa e com os fiscais da obra (Relator anuiu esse rol - peça 15) , assim como os responsáveis pela seleção da contratada (se ficar evidenciado que se tratou de empresa de fachada) .   
18. Quanto à hipótese de fraude à licitação (simulação do procedimento licitatório) , deve ser promovida a audiência, oportunamente, do ex-prefeito, dos integrantes da comissão municipal de licitação e da empresa contratada, alertando-os da possibilidade de o Tribunal, caso confirme a ocorrência e considere a irregularidade grave, decretar a inidoneidade da empresa e a inabilitação dos envolvidos para ocupar cargo em comissão ou função de confiança no âmbito da Administração Pública Federal, conforme alertado pelo Relator e proposta em instrução deste processo (peças 15 e 18) . Todavia, entende-se que a medida preliminar pode ser alterada para citação, caso os elementos indiquem que foi selecionada empresa de fachada, uma vez que os responsáveis, neste caso, teriam contribuído para o pagamento a ela por serviços não executados, pela utilização da documentação dela para montagem da prestação de contas e, finalmente, para o desvio dos recursos e consequente dano ao erário.
19. 	Para caracterizar essa fraude, torna-se imperativo também juntar aos autos cópia dos elementos que dão suporte probatório aos indícios apontados, assim descritos em instrução anterior (peça 18; o sobrepreço tinha sido incluído nesse rol, mas foi indevidamente, pois se refere à primeira irregularidade) :
	i) apenas a empresa D. G. de Oliveira & Cia. Ltda. - ME participou do certame, sendo que, no cumprimento de mandado judicial de busca e apreensão, a Polícia Federal encontrou um carimbo da empresa nas dependências da prefeitura, assim como um laptop Semp Toshiba pertencente à municipalidade, cujo HD continha arquivos com logomarca desta e de outras empresas, sugerindo que a licitação foi "montada";
	ii) o aviso de licitação não foi publicado em jornal de grande circulação; não foram assinados o ofício da secretaria de agricultura ao prefeito solicitando autorização para a realização do certame, o recibo de retirada do edital pela empresa licitante, o parecer jurídico, nem o termo de adjudicação e de homologação;
	iii) ausência nos autos da licitação de documentos obrigatórios para a habilitação da empresa vencedora, assim como de registro do orçamento da obra no CREA e da composição dos custos unitários;
 (...) 
	v) o valor da proposta vencedora foi rigorosamente o mesmo do pactuado no convênio, ou seja, R$ 625.000,00. (Grifos acrescidos) 
20. 	Por isso foram demandados os seguintes documentos nas diligências anteriores: edital de licitação; recibo de retirada do edital, documentos de habilitação e proposta apresentada pela empresa D. G. de Oliveira & Cia. Ltda. - ME (CNPJ: 07.127.454/0001-77) ; ata da sessão de abertura e julgamento da licitação; pareceres jurídicos; termo de adjudicação e homologação do certame; ofício da Secretaria de Agricultura ao Prefeito solicitando a abertura da licitação; o laudo relativo ao conteúdo do HD do laptop Semp Toshiba pertencente à prefeitura, contendo arquivos com logomarca de empresas.
21. 	Embora o MPF tenha consignado que não foram assinados os termos de adjudicação e de homologação do certame, a partir dos documentos inseridos no Siconv (citados anteriormente) , observa-se que o termo fora assinado (ajustes à proposta contida na peça 18 deverão ser realizados, portanto, excluindo e/ou incluindo fatos que caracterizam a ocorrência a partir das provas que forem oportunamente juntadas) . Ademais, a ata de abertura que foi solicitada também consta daqueles documentos já juntados aos autos. Por outro lado, elementos essenciais para fundamentarem essa irregularidade não constam nos autos, e se fazem necessários como suporte probatório (como o laudo demandado) . 
	22. Os indícios de simulação do procedimento licitatório estão consignados tanto na Ação Civil Pública por atos de improbidade administrativa (peça 1, p. 301-399; peça 2, p. 1-88) , como na Denúncia oferecida pelo MPF, por intermédio da Procuradoria da República no Município de Marabá (peça 27, p. 1-91) . Cabe transcrever trechos destes documentos, in verbis:
Peça 1, p. 375
No referido procedimento licitatório participou apenas uma empresa, a D.G. De Oliveira & Cia Ltda., tida como vencedora do certame (...) 
Vale repisar que a referida empresa, que sagrou-se novamente vencedora, estava entre as empresas já investigadas pela Operação Carta Marcada, tendo inclusive sido encontrado um carimbo seu nas dependências da Prefeitura, evidência, pois, do conluio e montagem dos procedimentos licitatórios já explicitados nos tópicos anteriores.
Dentre as irregularidades detectadas na realização da Tomada de Preços 001/2011/CPUPMSDA, em clara afronta à lei 8.666/93, destacam-se: a) ausência de comprovação da publicação da ocorrência do certame em jornal de grande circulação local (art. 21) ; b) divergência entre quem assina de fato como Presidente da Comissão os documentos de "ata de licitação" e "laudo 'de julgamento" e quem foi nomeado como tal pela Portaria; b) o Ofício da Secretaria de Agricultura ao Prefeito solicitando a abertura do certame sequer foi assinado; d) a empresa não assinou o recebimento dos documentos do edital, necessários para a elaboração da proposta; e) Parecer jurídico não assinado; e) termo de homologação e adjudicação não assinado; f) ausência dos documentos obrigatórios para a habilitação da vencedora; g) ausência de registro no CREA do orçamento base e da execução da obra; h) ausência das composições de custos unitários dos serviços da contratada, e i) ausência de representante da administração municipal especialmente designado para acompanhar e fiscalizar o contrato (art. 67) .
Peça 1, p. 397
Um dos outros bens apreendidos na Prefeitura foi um laptop SEMP TOSHIBA (vide f. 46 do Anexo I) , o qual continha, em seu HD, vários arquivos/documentes com logomarcas das empresas utilizadas na montagem dos processos licitatórios (a DG de Oliveira ..., entre, outras) . Conforme constatado pela CGU, "muitos desses documentos, se não todos, foram utilizados sistematicamente para fraudar os processos licitatórios, por meio de montagens. Das licitações" (f. 40 do Anexo l) . Aliás, ainda outro HD apreendido tinha também arquivos similares (f. 41 da Anexo I) . (Grifos originais) 
Peça 27, p. 80-81
Do certame participou apenas a conhecida empresa D. G. DE OLIVEIRA & CIA LTDA-ME de DIVINO GONÇALVES DE OLIVEIRA, amigo do prefeito e participante do esquema. A proposta apresentada pela empresa tinha o montante de R$ 625.000,00, não coincidentemente, o valor total proposto no Convênio, uma vez que a licitação foi toda armada.
No processo licitatório apreendido na Prefeitura consta apenas um "recibo de entrega de licitação" (edital) à empresa D. G. DE OLIVEIRA & CIA LTDA - ME, sem a devida assinatura do recebimento dos documentos do edital, necessários para a elaboração da proposta. O parecer jurídico e o "Termo de Homologação e Adjudicação" não estão assinados. E, como se já não bastasse para se perceber que na realidade não houve licitação nenhuma, não constam no processo os documentos essenciais para a habilitação da empresa vencedora, como o contrato social, comprovação da regularidade fiscal, comprovação da qualificação técnica e econômico-financeira. Também não causa espanto que, dos documentos existentes referente à tal empresa, muitos não estejam assinados, como a "apresentação de proposta", "declaração de mão superveniência", "declaração de conhecimento", "declaração de que não emprega trabalhador menor de 18 anos", "termo de renúncia do direito de recorrer".
Aliás, segundo a declaração de (...) , colhida em maio de 2012 pelo Ministério Público Federal, ele teria recebido "um procedimento para assinar referente a um convênio firmado entre a Prefeitura e o INCRA no valor de R$625.000,00" (fls. 44 a 49 Apenso II - Volume I do IPL) .
Dessa forma, os documentos, ou melhor a ausência dos documentos e assinaturas, bem como os depoimentos dos membros da comissão de licitação, demonstraram perfeitamente que a licitação não ocorreu na realidade. Sendo que, houve apenas a montagem de um procedimento, incompleto por sinal, para dar uma mínima aparência de legalidade na contratação da empresa de DIVINO GONÇALVES DE OLIEVIRA. Lembra-se, que era o Prefeito a quem cabia escolher quem seria contratada, além da íntima relação entre o Prefeito e Divino, já desenhada nos tópicos acima.
Logo, diante dos fatos narrados acima fica bem delineado a ocorrência do crime de fraude à licitação, previso no artigo 90 da lei 8.666/93 pelos Réus JAIME MODESTO DA SILVA E DIVINO GONÇALVES DE OLIVEIRA.
Obviamente, que a fraude na licitação acima era apenas um meio para possibilitar o crime principal, isto é, permitir a apropriação e o desvio dos recursos repassados do Convênio (...) . Para tanto, o grupo, como já era praxe, utilizou-se de dois expedientes: a) pagamento de valores acima do valor de mercado; b) pagamento por serviços inexistentes ou mal acabados.  (Grifos originais) 
23. 	Em razão das irregularidades apontadas não se encontrarem devidamente suportadas nestas contas pelos elementos probantes que as corroboram, em especial daqueles contidos no processo judicial mencionado, conforme discorrido anteriormente, cabe diligências (I) ao Ministério Público Federal (MPF) , por intermédio da Procuradoria da República no município de Marabá (órgão que realizou os apontamentos) , e (II) à 1ª Vara Federal da Subseção Judiciária em Marabá da Justiça Federal (onde se deve encontrar a ação judicial com os elementos que se fazem necessários neste processo) , para que encaminhem ao TCU cópia integral da documentação referente ao IPL 0089/2011-DPF/MBA/PA, processo sob o n° 4695-80.2011.4.01.3901, que resultaram nas mencionadas Ação Civil Pública por atos de improbidade administrativa e Denúncia oferecida pela Procuradoria da República no Município de Marabá, nos termos indicados adiante, com vistas a subsidiar a análise dos presentes autos.
13. 	Diante do relato, entre os elementos probatórios que se buscou obter com as diligências, de maneira a reforçar e/ou suportar as irregularidades apontadas, destacam-se os seguintes (de acordo com as irregularidades ventiladas) :
	não comprovação da efetiva execução dos serviços de recuperação de estradas vicinais
	I) o relatório de vistoria realizada pela CGU/PA em 25/5/2012, e seus anexos (indica que apenas parte dos serviços pagos foram executados, e esta parte foi executada de forma insatisfatória e aquém da qualidade exigida; constatou-se que quem de fato realizou a obra foi a própria prefeitura) ;
	sobrepreço no contrato
	II) a memória de cálculo efetuada pela CGU/PA que concluiu pelo sobrepreço médio de 48,43% na proposta da licitante vencedora;
	simulação do procedimento licitatório (fraude à licitação) 
	III) a seguinte documentação: edital de licitação (tomada de preços 1/2011) ; recibo de retirada do edital (não há a devida assinatura do recebimento dos documentos do edital) , documentos de habilitação (não há o contrato social, comprovação da regularidade fiscal, comprovação da qualificação técnica e econômico-financeira) e proposta apresentada pela empresa D. G. de Oliveira & Cia. Ltda. - ME (no valor proposto do convênio, não coincidentemente) ; ata da sessão de abertura e julgamento da licitação; pareceres jurídicos (não assinados) ; termo de adjudicação e homologação do certame; ofício da Secretaria de Agricultura ao Prefeito solicitando a abertura da licitação (não assinado) ; o laudo relativo ao conteúdo do HD do laptop Semp Toshiba pertencente à prefeitura, contendo arquivos com logomarca de empresas (termos de adjudicação e de homologação do certame e ata de abertura já constam dos autos - vide item anterior desta instrução; verificar nos documentos citados os indícios mencionados na Ação Civil Pública - parte já descritos acima) ;
	IV) as evidências de que a empresa é de fachada e de que a Prefeitura foi quem executou os serviços vistoriados, e outros elementos que possam corroborar os demais fatos, como cópia de depoimentos.
Diligências realizadas
14. As diligências propostas na última instrução foram realizadas no seguinte teor (ofícios de diligência às peças 42, 43, 48 e 49, conforme indicação no Despacho de conclusão das comunicações processuais da Seproc, à peça 53) :
ao Ministério Público Federal, por intermédio da Procuradoria da República no município de Marabá, para que encaminhe ao TCU cópia integral da documentação referente ao IPL 0089/2011-DPF/MBA/PA, processo sob o n° 4695-80.2011.4.01.3901, que resultaram em Ação Civil Pública por atos de improbidade administrativa e Denúncia oferecida pela referida Procuradoria, em desfavor dos agentes investigados naquele IPL (em especial do ex-Prefeito Municipal de São Domingos do Araguaia/PA, Jaime Modesto da Silva, CPF: XXX.809.051-XX) , com vistas a subsidiar a análise dos autos da tomada de contas especial correspondente (autuada no TCU sob o número TC Processo 033.438/2015-3) .
à 1ª Vara Federal da Subseção Judiciária em Marabá da Justiça Federal, para que:
autorize o compartilhamento das provas indicadas no processo sob o n° 4695-80.2011.4.01.3901 (em desfavor do ex-Prefeito Municipal de São Domingos do Araguaia/PA, Jaime Modesto da Silva, CPF: XXX.809.051-XX, referentes ao IPL 0089/2011-DPF/MBA/PA, que resultaram em Ação Civil Pública por atos de improbidade administrativa e Denúncia oferecida pelo Ministério Público Federal, por intermédio da Procuradoria da República no Município de Marabá) ;
encaminhe ao TCU cópia integral dessa documentação, com vistas a subsidiar a análise dos autos da tomada de contas especial correspondente (autuada no TCU sob o número TC Processo 033.438/2015-3) .
15. Em resposta, a 1ª Vara Federal da Justiça Federal informou (...) a solicitação de acesso aos autos daquela ação penal deveria ser dirigida ao juízo processante do feito (peça 52) .
16. A Procuradoria da República no município de Marabá encaminhou (...) elementos a título de resposta ao primeiro ofício (peça 54 idêntica à peça 47; peças 55-72 contendo uma enorme quantidade de páginas - 11.763 páginas, a saber - respectivamente: 1.858 p, 2.687 p., 1.469 p., 672 p., 672 p., p. 672, 669 p., 538 p., 538 p., 538 p., 538 p., 127 p., 157 p., 157 p., 157 p., 157 p., 156 p. e 1 p.) . (...) 
17. Dos elementos acima, entende-se que há o acréscimo de evidências acerca das ocorrências "não comprovação da efetiva execução dos serviços de recuperação de estradas vicinais" e "simulação do procedimento licitatório", mas não "sobrepreço no contrato". Em especial se destacam os Termos de Depoimento (de presidente da Associação de um assentamento e de membros da comissão de licitação arrolados nestes autos) , que indicaram (i) que as obras iniciadas não foram concluídas (pelo menos em dois projetos de assentamento beneficiados pelo convênio) e o maquinário utilizado para a realização das obras pertencia a própria prefeitura (inclusive os operadores) ; (ii) que houve indícios sobre a fraude nos processos licitatórios da prefeitura. A respeito desses indícios, cita-se ainda outros dois documentos: Informação 339/2012 - NO/DPF/MBA/PA (em relação ao IPL 89/2011) , indícios de que a empresa D. G. de Oliveira & Cia. Ltda. - ME seria de fachada - não apresenta estrutura compatível com o capital social que fora integralizado, possuindo apenas uma pequena sala e um único funcionário; Nota Técnica 965/2012/CGU-Regional/PA/CGU-PR, de maio/2011, relatando que os processos licitatórios apresentavam evidências de montagem, fraude e favorecimento nas contratações. Quanto aos laudos periciais, não se observou informações sobre o conteúdo dos HDs apreendidos que pudessem ser aproveitadas neste feito, e os equipamentos mencionados não se referiram ao destacado em instruções anteriores (os HDs não eram do laptop Semp Toshiba - vide item 3 desta instrução) .
18. Desta feita, três documentos importantes não foram encontrados (ou visualizados, já que parte estava com as imagens de difícil visualização) , quais sejam: relatório de vistoria realizada pela CGU/PA em 25/5/2012, e seus anexos; memória de cálculo efetuada pela CGU/PA que concluiu pelo sobrepreço; laudo relativo ao conteúdo do HD do laptop Semp Toshiba.
19. Na tentativa de dirimir essa lacuna, baixou-se o arquivo acessado por meio de link indicado no expediente de resposta da 1ª Vara Federal da Justiça Federal (peça 46) , mencionado anteriormente. Segundo aquele Juízo, trata-se dos autos de ação penal em tramitação na 2ª Vara Federal de Marabá sob o número 0003272-17.2013.4.01.3901, em relação ao convênio em tela. Como foi concedido o acesso para fins de consulta e instrução da TCE, buscou-se no referido arquivo obter aqueles três documentos para reforçar as evidências acerca das ocorrências irregulares tratadas neste feito. Em análise sumária desses elementos, não se localizou tais documentos, mas apenas os documentos discriminados acima e fornecidos pelo MPF.
20. A despeito da tentativa frustrada de se obter tais documentos, e considerando todas as medidas preliminares já adotadas neste processo, com diligências junto à Controladoria-Geral da União, à Polícia Federal, ao Ministério Público Federal e à Justiça Federal, por meio das quais se obteve parte da documentação que se almejava (já discorrida acima) , não se vislumbrando medida adicional com fins de obtê-los, entende-se que já há elementos no processo para evidenciar duas, das três irregularidades aventadas: "não comprovação da efetiva execução dos serviços de recuperação de estradas vicinais" e "simulação do procedimento licitatório"; não há o detalhamento do sobrepreço apurado pela CGU no contrato. Como as duas ocorrências já acarretam o dano correspondente ao valor federal total repassado, pode-se desconsiderar a terceira (já que a ausência de informações sobre a memória de cálculo efetuada pela CGU/PA que concluiu pelo sobrepreço seria óbice à defesa dos respectivos responsáveis) .
21. As irregularidades "não comprovação da efetiva execução dos serviços de recuperação de estradas vicinais" e "simulação do procedimento licitatório" já possuem evidências acerca de suas ocorrências, seja nos documentos obtidos após diligência (indicados no item 17 desta instrução) , seja nos já constantes neste processo, entendendo-se que se incluem os fatos narrados pelo MPF (que podem ser considerados como evidências, pois baseados em documentos que tem fé pública, como relatório de vistoria da CGU/PA) pontuados na inicial da Ação Civil Pública por atos de improbidade administrativa (peça 1, p. 375, 385 e 397; peça 2, p. 4, 10, 12) e na Denúncia posterior (peça 27, p. 80-82) , discriminados anteriormente (vide itens 2 e 12 desta instrução) .
Irregularidades e respectivos responsáveis
22. Cabe destacar, preliminarmente, que a atuação do Ministério Público Federal (MPF) que resultou em ações judiciais em desfavor dos responsáveis arrolados nestes autos (a maior parte deles) , é decorrente das Operações "Carta Marcada" (2011) e "Ordem dos Pregadores" (2012) , resultantes de uma investigação conjunta entre o MPF, a Polícia Federal e a Controladoria-Geral da União (CGU) no município São Domingos do Araguaia/PA, a fim de investigar (IPL 089/2011) suposto grupo criminoso existente na referida prefeitura para fraudar licitações e desviar recursos públicos (mediante montagem/fraude das licitações para a contratação de empresas integrantes do grupo que, após contratadas, iriam participar e permitir o desvio dos recursos por meio de serviços superfaturados e pagamento por serviços inexistentes) . 
23. Foram fiscalizados inúmeros procedimentos licitatórios destinados a contratação de objetos custeados por recursos federais, dentre outros, a partir de vários convênios/contratos de repasse, entre eles o convênio em apreço. A CGU, com base nos documentos apreendidos e em outros por ela solicitados, bem como em verificações in loco da execução física de obras e serviços referentes aos programas e/ou convênios federais selecionados para análise, apontou inúmeras irregularidades.
24. No que tange ao Convênio 02715/2010 - Siconv 737685 (objeto destas contas) , cuja execução do objeto se daria a partir da tomada de preços 1/2011-CPL/PMSDA (ata de abertura que registra a adjudicação do objeto da licitação lavrada em 28/1/2011 e assinada pela empresa e pelos membros da comissão de licitação - Francisco Ferreira da Silva Filho, Marcos Luiz Cutrim Silva e Elueudes Costa Lira, e termo de homologação da licitação assinado pelo prefeito municipal à época - Jaime Modesto da Silva; peça 16, p. 6-7) , que resultou no Contrato com a empresa D. G. de Oliveira & Cia. Ltda. - ME (única participante e cujo preço ofertado corresponde exatamente ao valor do convênio, firmado em 1/3/2011; peça 16, p. 8-12) , com o atesto da execução dos serviços (boletim de avaliação e Relatório de Fiscalização da Obra, datado de 18/12/2012, assinados pelos servidores do Incra, Srs. José Barbosa Soares Júnior e Rodrigo Souto Gomes, que concluíram terem sido executados 100% dos serviços propostos no objeto do convênio; peça 1, p. 141-179; peça 16, p. 16) , duas irregularidades persistem e estão evidenciadas: não comprovação da efetiva execução de serviços de recuperação de estradas vicinais; e simulação do procedimento licitatório. Cabe reprisar que a transferência dos recursos federais do convênio ocorreu mediante três ordens bancárias de R$ 200 mil cada, cujas datas de crédito na conta específica foram 3/1/2012 (a primeira) e 3/1/2013 (as duas últimas) .
Logo, a proposta contida na instrução preliminar (peça 74) foi pela citação solidária dos responsáveis pelas irregularidades indicadas adiante. 
Após a anuência do corpo dirigente desta unidade técnica (peças 75-76) , os responsáveis foram regularmente notificados e apresentaram suas alegações de defesa, com exceção do ex-prefeito, que permaneceu silente, como se abordará adiante. 
Registra-se, por fim, que houve (antecedendo às citações) correção do lançamento das dívidas no sistema débito por esta unidade técnica (peças 85-86) .
ANÁLISE DOS PRESSUPOSTOS DE PROCEDIBILIDADE DA IN/TCU 71/2012
Avaliação de Viabilidade do Exercício do Contraditório e Ampla Defesa
	Verifica-se que não houve o transcurso de mais de dez anos desde o fato gerador sem que tenha havido a notificação dos responsáveis pela autoridade administrativa federal competente (art. 6º, inciso II, c/c art. 19 da IN/TCU 71/2012, modificada pela IN/TCU 76/2016) , uma vez que o fato gerador das irregularidades sancionadas se deu em 16/2/2013 (data do término da vigência do convênio, considerando as tipologias de ausência de nexo causal e inexecução parcial de serviços) e o gestor municipal foi notificado sobre as irregularidades pela autoridade administrativa competente na fase interna destas contas.
Segundo o instaurador das contas (peça 2, p. 104) , o responsável Jaime Modesto da Silva teria sido notificado sobre a irregularidade pela autoridade administrativa competente em 2015 (por meio do Ofício/Incra/SR-27/GAB/Nº 133/2015, de 19/2/2015, acerca da não aprovação da prestação de contas e da necessidade de devolução dos recursos do convênio - peça 1, p. 197) .
Os demais responsáveis (Francisco Ferreira da Silva Filho, Marcos Luiz Cutrim Silva, Elueudes Costa Lira, José Barbosa Soares Júnior, Rodrigo Souto Gomes, D. G. de Oliveira & Cia. Ltda. - ME e Divino Gonçalves de Oliveira) foram arrolados na fase externa, logo não foram notificados na fase interna destas contas. Todavia, como foram notificados pelo TCU por meio das citações realizadas em fevereiro e março de 2021, também para eles não houve o transcurso de mais de dez anos desde o fato gerador (em 2012) .
Valor de Constituição da TCE 	
	Verifica-se, ainda, que o valor atualizado do débito apurado (sem juros) em 1/1/2017 é superior a R$ 100.000,00, na forma estabelecida conforme os arts. 6º, inciso I, e 19 da IN/TCU 71/2012, modificada pela IN/TCU 76/2016. 
OUTROS PROCESSOS/DÉBITOS NOS SISTEMAS DO TCU COM OS MESMOS RESPONSÁVEIS
	Informa-se que não foram encontrados processos abertos no Tribunal com os mesmos responsáveis.
	A tomada de contas especial está, assim, devidamente constituída e em condição de ser instruída.
EXAME TÉCNICO
Na instrução precedente (peça 74) , houve a delimitação da responsabilidade pela ocorrência de dano apurado nestas contas, envolvendo a apuração dos fatos, a identificação dos responsáveis e a quantificação do dano ao erário, dando ensejo à proposta de citação deles, nos seguintes termos:
	Irregularidade 1:  ausência de funcionalidade do objeto do Convênio 02715/2010 (Siconv 737685) descrito como "execução de obras de infraestrutura básica de recuperação de 44,605 km de estradas vicinais", distribuídos por cinco projetos de assentamento, localizados na zona rural do município de São Domingos do Araguaia/PA, sem aproveitamento útil da parcela executada, por motivo de inexecução parcial.
	Evidências (Ação Civil Pública por atos de improbidade administrativa - peça 1, p. 385 e 397; peça 2, p. 12 - e na Denúncia posterior - peça 27, p. 80-82; termo de depoimento - peça 63, p. 38-39) :
	a) as obras realizadas estavam incompletas e apresentavam má qualidade construtiva, de acordo com o apontamento da Controladoria-Geral da União. Esta informou que houve pagamento integral das obras de recuperação de 44,605 km de estradas vicinais, enquanto restou comprovada a realização física de apenas 14,05% do empreendimento (vistoria realizada em maio/2012) , correspondendo a R$ 84.301,02, cuja execução foi considerada insatisfatória e aquém da qualidade exigida, tendo em conta que não foram feitos os serviços dos aterros de acesso aos bueiros, o que pode acarretar sérios riscos para o tráfego das estradas vicinais, facilitando a ocorrência de acidentes devido o desnível entre o aterro da estrada e o terreno natural ser bastante elevado e abrupto;
	b) as obras iniciadas não foram concluídas, pelo menos em dois projetos de assentamento (P.A.) beneficiados pelo convênio: P.A. Almescão e P.A. Oito Barracas.
	Responsável Jaime Modesto da Silva, então prefeito
Conduta: deixar de tomar as providências necessárias à conclusão de obra ou dos serviços pactuados objeto do instrumento em questão, restando imprestável a parcela executada, seja por ter ficado a obra inacabada, seja porque os serviços executados não foram suficientes para obter o atingimento dos objetivos acordados. Também realizou, na qualidade de ordenador de despesa, o pagamento indevido da totalidade dos serviços contratados, sem que os mesmos tivessem sido efetivamente concluídos.
	Nexo de causalidade: a ausência das providências necessárias à conclusão de obra ou dos serviços pactuados objeto do instrumento em questão resultou na impossibilidade de aproveitamento da parcela executada e, consequentemente, em prejuízo ao erário correspondente ao valor integral repassado. O pagamento indevido em valores superiores ao efetivamente realizados possibilitou a materialização de dispêndios públicos em seu mandato e sob a sua responsabilidade em detrimento do erário. Sua conduta foi essencial para a ocorrência da ilicitude.
Responsáveis José Barbosa Soares Júnior e Rodrigo Souto Gomes, então fiscais da obra/servidores do Incra
Conduta: atestar indevidamente a execução de 100% dos serviços propostos no objeto do convênio, sem que os mesmos tivessem sido efetivamente concluídos.
	Nexo de causalidade: ao declararem e atestarem a execução de 100% da obra contratada, quando na realidade, conforme relatado pela CGU/PA, os serviços realizados corresponderiam a apenas R$ 84.301,02 (14,05% do empreendimento) , e considerados insatisfatórios e aquém da qualidade exigida, deram causa ao prejuízo ao erário. A inexecução parcial resultou na impossibilidade de aproveitamento da parcela executada e, consequentemente, em prejuízo ao erário correspondente ao valor integral repassado.
Responsável D. G. de Oliveira & Cia. Ltda. - ME (CNPJ: 07.127.454/0001-77) , empresa contratada 
Conduta: receber pagamentos por serviços inexecutados ou executados com falhas técnicas e/ou de qualidade, no âmbito do objeto do Convênio 02715/2010 (Siconv 737685) .
	Nexo de causalidade: o recebimento do pagamento por serviços inexecutados e/ou executados com falhas técnicas ou de qualidade, no âmbito do objeto do Convênio 02715/2010 (Siconv 737685) , acarretou, além de recebimento a maior, a ausência do benefício social esperado, resultando em dano ao erário correspondente a todo o valor pago.
	Irregularidade 2: 	Não comprovação da boa e regular aplicação dos recursos do Convênio 02715/2010 (Siconv 737685) , cujo objeto foi descrito como "execução de obras de infraestrutura básica de recuperação de 44,605 km de estradas vicinais", distribuídos por cinco projetos de assentamento, localizados na zona rural do município de São Domingos do Araguaia/PA, uma vez que não restar comprovado o nexo causal entre a execução financeira da despesa e a execução da obra/serviço, em razão de a obra/serviço não ter sido executada (o) pela beneficiária do pagamento, empresa de fachada.
	Evidências (Ação Civil Pública por atos de improbidade administrativa - peça 1, p. 375 e 397; peça 2, p. 4, 10, 12 - e na Denúncia posterior - peça 27, p. 80-82; Termos de Depoimento - peça 62, p. 123-124, 129-130, 177-178, 188, 191-192 e 194-195; Informação 339/2012 - NO/DPF/MBA/PA - peça 63, p. 625-628; Nota Técnica 965/2012/CGU-Regional/PA/CGU-PR - peça 64, p. 276-283) : 
 apenas a empresa D. G. de Oliveira & Cia. Ltda. - ME participou do certame, sendo que, no cumprimento de mandado judicial de busca e apreensão, a Polícia Federal encontrou um carimbo da empresa nas dependências da prefeitura, assim como um laptop Semp Toshiba pertencente à municipalidade, cujo HD continha arquivos com logomarca desta e de outras empresas, sugerindo que a licitação foi "montada";
 o aviso de licitação não foi publicado em jornal de grande circulação; não foram assinados o ofício da secretaria de agricultura ao prefeito solicitando autorização para a realização do certame, o recibo de retirada do edital pela empresa licitante (necessários para a elaboração da proposta) e o parecer jurídico;
 ausência nos autos da licitação de documentos obrigatórios para a habilitação da empresa vencedora (como o contrato social, comprovação da regularidade fiscal, comprovação da qualificação técnica e econômico-financeira) , assim como de registro do orçamento da obra no CREA e da composição dos custos unitários;
 muitos documentos existentes referente à empresa contratada não estão assinados, como a "apresentação de proposta", "declaração de mão superveniência", "declaração de conhecimento", "declaração de que não emprega trabalhador menor de 18 anos", "termo de renúncia do direito de recorrer";
 o valor da proposta vencedora é rigorosamente o mesmo do pactuado no convênio, ou seja, R$ 625.000,00;
 não comprovação da efetiva execução dos serviços de recuperação de estradas vicinais, objeto do Convênio Siconv 737685, pela empresa D.G. de Oliveira & Cia Ltda., em face das informações de que não possuía funcionários registrados e de que teriam sido utilizadas máquinas da prefeitura, além de as obras realizadas estarem incompletas e terem apresentado má qualidade construtiva;
 possível simulação do procedimento licitatório, para o qual não houve publicidade, resultando no comparecimento de apenas uma interessada, que fazia parte de possível conluio;
 informação da Polícia Federal acerca de indícios de que a empresa D. G. de Oliveira & Cia. Ltda. - ME seria de fachada - não apresenta estrutura compatível com o capital social que fora integralizado, possuindo apenas uma pequena sala e um único funcionário; 
 informação da Controladoria-Geral da União relatando que os processos licitatórios apresentavam evidências de montagem, fraude e favorecimento nas contratações.
Responsável Jaime Modesto da Silva, então prefeito
Conduta: homologar a Tomada de Preços 001/2011/CPUPMSDA eivada de irregularidades; contratar empresa de fachada, de forma fraudulenta; efetuar pagamentos a essa empresa de fachada, que efetivamente não executou o objeto conveniado; e usar a documentação dessa empresa de fachada (licitação, notas fiscais, recibos etc.) para dar aspecto de legalidade à aplicação dos recursos conveniados.
	Nexo de causalidade: a contratação irregular de empresa de fachada, o pagamento a esse empresa por serviços que ela não executou e o uso de sua documentação na prestação de contas impediram o nexo causal entre o dinheiro federal e as despesas realizadas, bem como a consequente demonstração da regular aplicação dos recursos federais, resultando, portanto, em dano ao erário.
Responsáveis Francisco Ferreira da Silva Filho, Marcos Luiz Cutrim Silva e Elueudes Costa Lira (CPF: XXX.258.202-XX) , membros da comissão municipal de licitação 
				Conduta: selecionar, de forma fraudulenta, empresa de fachada (a licitação foi processada e adjudicada por eles) .
	Nexo de causalidade: ao selecionar, irregularmente, empresa fictícia, os responsáveis deram ensejo à contratação dela, ao pagamento por serviços que ela não executou, ao uso de documento inidôneo na prestação de contas e ao prejuízo ao erário correspondente àquele pagamento.
Responsável D. G. de Oliveira & Cia. Ltda. - ME (CNPJ: 07.127.454/0001-77) , empresa contratada 
Conduta: receber pagamentos feitos com recursos federais, sem ter executado o objeto contratado, já que se trata de empresa de fachada, contratada por processo licitatório fraudulento, que não tem condições físicas (pessoal e maquinário) para realização do objeto. Fornecer documentos para comprovação de despesas fictícias.	
	Nexo de causalidade: ao receberem pagamentos feitos com recursos federais, sem ter executado o objeto conveniado, e fornecerem documentação para elaboração da prestação de contas, a empresa de fachada concorreu e se beneficiou do prejuízo suportado pelo erário.	
	Culpabilidade: não há excludentes de ilicitude, de culpabilidade e de punibilidade; é razoável supor que o responsável tinha consciência da ilicitude de sua conduta; era exigível conduta diversa da praticada, qual seja, abster-se de receber pagamento por serviços não executados e de fornecer documentação inidônea para comprovar aplicação de recursos públicos.
	Responsável Divino Gonçalves de Oliveira, sócio administrador e representante legal da empresa contratada 
Conduta: receber, por intermédio da empresa que representa, pagamentos feitos com recursos federais, sem ter executado o objeto contratado, já que se trata de empresa de fachada, contratada por processo licitatório fraudulento, que não tem condições físicas (pessoal e maquinário) para realização do objeto. Fornecer documentos para comprovação de despesas fictícias.	
	Nexo de causalidade: ao usar empresa de fachada para receber os pagamentos feitos com recursos federais, sem ter executado o objeto conveniado, e fornecer documentação inidônea, o responsável concorreu e se beneficiou do prejuízo suportado pelo erário.	
Conforme Despacho de Conclusão das Comunicações Processuais (peça 138) , as providências inerentes às comunicações processuais foram concluídas.
A tabela a seguir retrata os expedientes, resposta à citação e demais comunicações, com referência à localização daqueles elementos no processo:	
	Responsável
	Ofício/AR
	Resposta

	Jaime Modesto da Silva
	peças 90 e 131
	não apresentou

	Francisco Ferreira da Silva Filho
	peças 93 e 103
	peça 101

	Marcos Luiz Cutrim Silva
	peças 92 e 134
	peça 127

	Elueudes Costa Lira
	peças 91 e 132
	peça 137

	José Barbosa Soares Júnior
	peças 88 e 102
	peças 96-99

	Rodrigo Souto Gomes
	peças 89 e 103
	peça 107

	D. G. de Oliveira & Cia. Ltda. - ME
	peça 95 e 105
	peças 110 e 112-125

	Divino Gonçalves de Oliveira
	peça 94 e 104
	peças 111 e 112-125

Fonte: Despacho Seproc (peça 138) e consulta ao processo; pesquisas (peças 77-83) - todos foram notificados em endereço constante da base da Receita Federal e/ou outras fontes. A pesquisa de endereço de Jaime se encontra nos autos (peça 79) .
Da validade da notificação
Regularmente citado, um dos responsáveis arrolados nestes autos não apresentou defesa, permanecendo silente. 
Neste aspecto, cumpre tecer breves considerações sobre a forma como são realizadas as comunicações processuais no TCU. A esse respeito, destacam-se o art. 179, do Regimento Interno do TCU (Resolução 155, de 4/12/2002) , e o art. 4º, inciso III, § 1º, da Resolução TCU 170, de 30 de junho de 2004, in verbis:
Art. 179. A citação, a audiência ou a notificação, bem como a comunicação de diligência, far-se-ão: 
I - mediante ciência da parte, efetivada por servidor designado, por meio eletrônico, fac-símile, telegrama ou qualquer outra forma, desde que fique confirmada inequivocamente a entrega da comunicação ao destinatário; 
II - mediante carta registrada, com aviso de recebimento que comprove a entrega no endereço do destinatário; 
III - por edital publicado no Diário Oficial da União, quando o seu destinatário não for localizado (...) 
Art. 3º As comunicações serão dirigidas ao responsável, ou ao interessado, ou ao dirigente de órgão ou entidade, ou ao representante legal ou ao procurador constituído nos autos, com poderes expressos no mandato para esse fim, por meio de: 
I - correio eletrônico, fac-símile ou telegrama; 
II - servidor designado; 
III - carta registrada, com aviso de recebimento; 
IV - edital publicado no Diário Oficial da União, quando o seu destinatário não for localizado, nas hipóteses em que seja necessário o exercício de defesa". 
Art. 4º. Consideram-se entregues as comunicações: 
I - efetivadas conforme disposto nos incisos I e II do artigo anterior, mediante confirmação da ciência do destinatário; 
II - realizadas na forma prevista no inciso III do artigo anterior, com o retorno do aviso de recebimento, entregue comprovadamente no endereço do destinatário; 
III - na data de publicação do edital no Diário Oficial da União, quando realizadas na forma prevista no inciso IV do artigo anterior. 
§ 1º O endereço do destinatário deverá ser previamente confirmado mediante consulta aos sistemas disponíveis ao Tribunal ou a outros meios de informação, a qual deverá ser juntada ao respectivo processo. (...) (Grifos acrescidos) 
Bem se vê, portanto, que a validade da citação via postal não depende de que o aviso de recebimento seja assinado pelo próprio destinatário da comunicação, o que dispensa, no caso em tela, a entrega do AR em "mãos próprias". A exigência da norma é no sentido de o Tribunal verificar se a correspondência foi entregue no endereço correto, residindo aqui a necessidade de certeza inequívoca. 
Não é outra a orientação da jurisprudência do TCU, conforme se verifica dos julgados a seguir transcritos:
São válidas as comunicações processuais entregues, mediante carta registrada, no endereço correto do responsável, não havendo necessidade de que o recebimento seja feito por ele próprio (Acórdão 3648/2013-TCU-Segunda Câmara, Relator Ministro JOSÉ JORGE) ;
É prescindível a entrega pessoal das comunicações pelo TCU, razão pela qual não há necessidade de que o aviso de recebimento seja assinado pelo próprio destinatário. Entregandose a correspondência no endereço correto do destinatário, presume-se o recebimento da citação. (Acórdão 1019/2008-TCU-Plenário, Relator Ministro BENJAMIN ZYMLER) ;
As comunicações do TCU, inclusive as citações, deverão ser realizadas mediante Aviso de Recebimento - AR, via Empresa Brasileira de Correios e Telégrafos, bastando para sua validade que se demonstre que a correspondência foi entregue no endereço correto. (Acórdão 1526/2007-TCU-Plenário, Relator Ministro AROLDO CEDRAZ) .
A validade do critério de comunicação processual do TCU foi referendada pelo Supremo Tribunal Federal, nos termos do julgamento do MS-AgR 25.816/DF, por meio do qual se afirmou a desnecessidade da ciência pessoal do interessado, entendendo-se suficiente a comprovação da entrega do "AR" no endereço do destinatário:
Ementa: agravo regimental. Mandado de segurança. Desnecessidade de intimação pessoal das decisões do tribunal de contas da união. art. 179 do regimento interno do TCU. Intimação do ato impugnado por carta registrada, iniciado o prazo do art. 18 da lei nº 1.533/51 da data constante do aviso de recebimento. Decadência reconhecida. Agravo improvido.
O envio de carta registrada com aviso de recebimento está expressamente enumerado entre os meios de comunicação de que dispõe o Tribunal de Contas da União para proceder às suas intimações.
O inciso II do art. 179 do Regimento Interno do TCU é claro ao exigir apenas a comprovação da entrega no endereço do destinatário, bastando o aviso de recebimento simples. 
Da revelia de Jaime Modesto da Silva
A citação do ex-prefeito se deu pela entrega do Ofício 988/2021-TCU/Seproc, em endereço constante na Base de Dados da Receita Federal do Brasil - Sistema CPF, conforme faz prova o aviso de recebimento (AR) entregue e a pesquisa de endereço (peças 79, 90 e 131) .
Em consonância com os normativos do TCU, cujos dispositivos foram destacados anteriormente, consideram-se entregues as comunicações com o retorno do aviso de recebimento, entregue comprovadamente no endereço do destinatário, como foi no presente caso, cujo aviso foi datado de 26/2/2021.
Nos processos do TCU, a revelia não leva à presunção de que seriam verdadeiras todas as imputações levantadas contra o responsável, diferentemente do que ocorre no processo civil, em que a revelia do réu opera a presunção da verdade dos fatos narrados pelo autor (Acórdão 1009/2018-TCU-Plenário, Relator: Bruno Dantas; 2369/2013 - TCU - Plenário, Relator: Benjamin Zymler e 2449/2013 - TCU - Plenário, Relator: Benjamin Zymler) . Dessa forma, a avaliação da responsabilidade da empresa não pode prescindir da prova existente no processo ou para ele carreada. 
Ao não apresentar sua defesa, o ex-prefeito deixou de produzir prova da regular aplicação dos recursos sob sua responsabilidade, em afronta às normas que impõem aos gestores públicos a obrigação legal de, sempre que demandados pelos órgãos de controle, apresentar os documentos que demonstrem a correta utilização das verbas públicas, a exemplo do contido no art. 93 do Decreto-Lei 200/1967: "Quem quer que utilize dinheiros públicos terá de justificar seu bom e regular emprego na conformidade das leis, regulamentos e normas emanadas das autoridades administrativas competentes.". Ele deveria tomar todas as providências necessárias à continuidade da execução do objeto do instrumento, realizar pagamento apenas dos serviços efetivamente prestados e abster-se de contratar empresa de fachada, de pagar por serviços que ela não executou e usar a documentação dela para comprovar a aplicação dos recursos.
Mesmo as alegações de defesa não sendo apresentadas, considerando o princípio da verdade real que rege esta Corte, procurou-se buscar, em manifestações da responsável na fase interna desta Tomada de Contas Especial e/ou neste processo, se havia algum argumento que pudesse ser aproveitado a seu favor. 
Não se verificam argumentos apresentados na fase interna pelo responsável que pudessem elidir as irregularidades apontadas.
Tampouco lhe aproveitam os argumentos apresentados pelos demais responsáveis (citados em solidariedade pelo mesmo débito e irregularidades) em relação a uma das irregularidades citadas, no que concerne às circunstâncias objetivas, com base no art. 161 do Regimento Interno do TCU, adiante analisada.
Em se tratando de processo em que a parte interessada não se manifestou acerca das irregularidades imputadas, não há elementos para que se possa efetivamente aferir e reconhecer a ocorrência de boa-fé na conduta do responsável, podendo este Tribunal, desde logo, proferir o julgamento de mérito pela irregularidade das contas, conforme os termos dos §§ 2º e 6º do art. 202 do Regimento Interno do TCU. 
Esse entendimento está amparado nos Acórdão 2064/2011-TCU-Primeira Câmara (relator: Ubiratan Aguiar) , 6.182/2011-TCU-1ª Câmara (relator: Weber de Oliveira) , 4.072/2010-TCU-1ª Câmara (Relator: Valmir Campelo) , 1.189/2009-TCU-1ª Câmara (Relator: Marcos Bemquerer) , 731/2008-TCU-Plenário (Relator: Aroldo Cedraz) .
Dessa forma, o responsável Jaime Modesto da Silva deve ser considerado revel, nos termos do art. 12, §3º, da Lei 8.443/1992, devendo as suas contas serem julgadas irregulares, condenando-o ao débito apurado (solidário com parte dos demais responsáveis) , com a aplicação da multa prevista no art. 57 da Lei 8.443/1992, dada a ausência de prescrição da pretensão punitiva deste Tribunal no presente feito, como será abordado adiante.
Da defesa de José Barbosa Soares Júnior
O então servidor do Incra (fiscal da obra) apresentou suas alegações de defesa, juntando em anexo cópia de inúmeros elementos discorridos adiante.
Do arrazoado apresentado (peça 96) , observam-se os argumentos sintetizados a seguir.
O defendente exerceu a fiscalização física (técnica) das obras, competindo-lhe conferir a execução das obras no seu aspecto físico de acordo com o projeto básico e plano de trabalho aprovados pela Superintendência Regional do órgão. Havia ainda o fiscal financeiro do convênio, que tinha a função de aferir os aspectos financeiros do convênio, tais como os pagamentos, aferição dos documentos fiscais, extratos bancários etc.
O município tinha a responsabilidade pela execução do convênio, com o acompanhamento de fiscais da própria prefeitura que gerava os boletins de medição para, a partir daí, serem averiguados in loco pelos fiscais do Incra.
A fiscalização técnica não teve nenhuma responsabilidade no tocante à liberação da primeira parcela, visto que ela foi liberada após celebração do convênio. Também não coube ao corpo técnico do Incra a análise do procedimento de contratação da empresa pelo município convenente, tampouco acompanhar os pagamentos a ela efetuados pelo município no tocante ao convênio.
O Relatório de Fiscalização de Obras, datado de 18/11/2012, subscrito pelo defendente e pelo servidor Rodrigo Souto Gomes, retrata com fidelidade o que fora constado pela fiscalização na verificação das obras objeto do convênio. Ele foi elaborado depois da vistoria realizada pela Controladoria-Geral da União (CGU) , datada de 25/5/2012, que mensurou as obras realizadas até aquele momento e embasou a imputação atribuída ao defendente. A vistoria da CGU foi realizada cinco meses após a liberação da primeira parcela do convênio (30/12/2011) e bem anterior àquele relatório de fiscalização de obras. Portanto, a equipe do Incra constatou que as obras foram executadas conforme projeto básico aprovado, alcançando a execução física de 100% (R$ 626.119,18) .
A prestação de contas do convênio foi aprovada no exercício de 2014, após a verificação no seu aspecto financeiro.
Os atos praticados pelo defendente na fiscalização do convênio foram realizados de boa-fé, desprovidos de qualquer desvio de conduta.
Requer, ao final, a exclusão de sua responsabilidade de eventual infração. 
Em anexo ao expediente de defesa, foram apresentados os seguintes elementos:
Relatório de Fiscalização de Obras, datado de 18/11/2012, subscrito pelo defendente e pelo servidor Rodrigo Souto Gomes, em que se registrou a recuperação de 44,605 km de estradas vicinais, executada nos projetos de assentamento e nas respectivas quantidades indicadas no projeto básico/plano de trabalho do convênio. Observa-se desse documento que, para cada um dos trechos dos projetos de assentamentos contemplados, foi apresentada a descrição da fiscalização (indicando serviços aptos ao recebimento final) e a memória de cálculo dos serviços que teriam sido executados conforme quantitativos propostos na planilha orçamentária (peça 98) .
Planilha orçamentária de quantitativos e preços unitários para cada um dos projetos de assentamento, datada de dezembro/2012, e boletim (2ª avaliação) do mesmo mês/ano (assinado por José Barbosa e Rodrigo Souto) , indicando a medição do valor de R$ 626.119,18, cujo histórico indica ser referente à liberação das 2ª e 3ª parcelas do convênio, com 100% dos serviços executados (peça 99) .
Relatório Técnico de Análise de Prestação de Contas Final, com o respectivo parecer e despacho, datados de 2014, em que a setorial contábil sugeriu a aprovação da prestação de contas final do convênio, a Divisão de Administração anuiu tal proposição e o Superintendente Regional do Incra aprovou-a (peça 97) .
Da defesa de Rodrigo Souto Gomes
O então servidor do Incra (fiscal da obra) apresentou suas alegações de defesa sem juntar elementos em anexo. Do arrazoado apresentado (peça 107) , observam-se os argumentos sintetizados a seguir.
A despeito da aprovação da prestação de contas no Relatório Técnico de Análise de Prestação de Contas Final de 2014, a prestação de contas sofreu reanálise e desaprovação no mesmo ano, devido à existência de uma Ação Civil Pública para apurar a fraude na licitação, conforme parecer do Ministério Público Federal, Controladoria Geral da União e Polícia Federal.
O defendente agiu com lisura, responsabilidade e diligência. Cabia-lhe apenas o acompanhamento físico da execução do convênio, e o fez conforme os ditames legais.
O primeiro repasse ocorreu em 30/12/2011, de acordo com o plano de trabalho e cronograma de obras do convênio, sem a necessidade de qualquer ato prévio do defendente. Já o segundo e terceiro repasses foram efetuados em 28/12/2012, após a conclusão da obra e conforme o demonstrado nas peças técnicas de 18/12/2012 (relatório de fiscalização da execução da segunda e terceira parcela) .
O município tinha a responsabilidade pela execução do convênio, com o acompanhamento de fiscais da própria prefeitura que gerava os boletins de medição para, a partir daí, serem averiguados in loco pelos fiscais do Incra.
A ocorrência da prescrição da pretensão punitiva do TCU, que deve ter como marco inicial o momento de assinatura do convênio, datado em 28/12/2010, uma vez que foi nesse momento que ocorreu a transferência dos recursos, sendo os demais atos caracterizados como liberações financeiras atreladas ao plano de trabalho. A data do crédito na conta específica do convênio como marco inicial contraria o disposto no art. 10 da Lei 11.945/2009 (que dispõe que o ato de entrega de recursos correntes e de capital a outro ente da Federação, a título de transferência voluntária, nos termos do art. 25 da Lei Complementar 101/2000, é caracterizado no momento da assinatura do respectivo convênio ou contrato de repasse) . 
A falta de pressupostos de desenvolvimento válido e regular do processo, o que requer a extinção da responsabilização sem resolução de mérito, uma vez que o defendente tomou conhecimento da imputação que lhe fora atribuída apenas em 23/2/2021, tornando-se inviável o pleno exercício do direito ao contraditório e da ampla defesa.
A evidência da responsabilização do defendente nada mais é do que o depoimento pessoal sem a apresentação de relatório, fotos, documentos ou qualquer outro meio de prova que evidenciasse a existência da imprestabilidade das obras executadas. A suposta irregularidade apontada baseou-se no Relatório de Vistoria realizado pela CGU/PA, em 25 de maio de 2012, e seus anexos, que, no entender da defesa, não foram encontrados (ou visualizados, já que parte estava com imagens de difícil visualização) , conforme instrução de citação.
A despeito do depoimento pessoal e do relatório da CGU, o defendente realizou as suas funções com zelo técnico, valendo-se de peças técnicas de fiscalização e relatórios devidamente condizentes com a realidade e inseridos nos autos do processo de execução e monitoramento do convênio. Afiguram-se temerárias as simples afirmações da não execução das obras no processo, sem colacionar qualquer elemento de prova a fundamentar a possível inexecução apontada. 
A responsabilização do defendente pela ausência de funcionalidade do objeto causa estranheza, uma vez que os fundamentos da falta de aproveitamento útil da parcela executada deixam claro que não foram executados "ao menos dois projetos" sem indicar o nome da P.A. envolvida e sem considerar que cada P.A. corresponde a uma obra e uma funcionalidade independente das demais obras do projeto. Caso algum projeto de assentamentos beneficiado pelo convênio deixasse de ser executado, o P.A. deveria ser devidamente identificado e a busca da responsabilização deveria ser específica daquele P.A., uma vez que cada projeto nos P.A. é independente em termo de funcionalidade.
A suposta irregularidade carece de suporte fático e jurídico, uma vez que todas as estradas vicinais foram devidamente recuperadas conforme os relatórios de fiscalização contidos nos autos.
A vistoria realizada pela CGU ocorreu em 25/5/2012 e, na época, não havia como a obra ter sido concluída, uma vez que no período só tinha sido liberada a primeira parcela (30/12/2011) , que correspondia ao valor de R$ 200.000,00, bem como a presença do inverno amazônico, que é muito rigoroso, iniciando nos meses de dezembro, seguindo-se por seis meses de intensas chuvas, inviabilizando, portanto, a execução de obras de infraestrutura nesse período nas vicinais do projeto. A segunda e terceira parcela, cada uma no valor de R$ 200.000,00, foram depositadas apenas no dia 28/12/2012, após a conclusão da obra, verificada em 18/12/2012 pelo defendente. Portanto, o relatório final de fiscalização foi realizado (em 18/12/2012) mais de duzentos dias após a vistoria realizada pela CGU (em 25/5/2012) . 
O defendente, por meio do relatório datado de 18/12/2012, contatou que as obras foram concluídas de forma satisfatória e executadas conforme projeto básico aprovado, alcançando a execução física de 100% (R$ 626.119,18) , motivo pelo qual solicitou o pagamento da segunda e terceira parcela restantes do convênio.
A defesa argui que, diante dos argumentos acima e do lapso temporal entre a vistoria da CGU e o relatório final de fiscalização, não ficou provada a suposta irregularidade cometida, uma vez que os dois relatórios correspondem a momentos completamente diferentes da execução do convênio.
Requer, ao final, que seja acolhida a preliminar para extinguir o processo em relação ao defendente; que seja considerada improcedente a irregularidade a ele atribuída, ante a falta de elementos fáticos e jurídicos a ensejar sua responsabilização; que lhe seja deferida a produção de todas as provas previstas no Direito, caso o Tribunal não entenda pela ausência de sua responsabilização. 
Da defesa da empresa D. G. de Oliveira & Cia. Ltda. - ME e de Divino Gonçalves de Oliveira
A empresa contratada e o seu sócio administrador e representante legal, por meio do mesmo procurador bastante constituído, apresentaram suas alegações de defesa com idêntico teor, juntando em anexo às defesas cópia de inúmeros elementos discorridos adiante.
Dos arrazoados apresentados (peças 110-111) , observam-se os argumentos sintetizados a seguir.
A ocorrência da prescrição quinquenal do débito, uma vez que transcorreram nove anos entre o fato em apuração (entre 1/9/2009 a 31/12/2012) e a efetiva citação dos defendentes em 2021 (a defesa destacou jurisprudências de 2017 a 2019 do Superior Tribunal de Justiça - STJ, de Tribunal Regional Federal - TRF, de Tribunal de Justiça - TJ e de Tribunal de Contas de Estado - TCE) .
A ausência de oportunidade de defesa prévia e de documentos que justifiquem o presente processo, devendo ser arquivado sem apreciação do mérito por cerceamento de defesa.
A ausência de elemento que sustente o teor das acusações constantes nos autos. A própria instrução de citação registrou ausência de provas e impossibilidade de interpretação dos dados coletados que dificultam as conclusões (a defesa transcreveu parte do histórico e do contexto preliminar discorrido naquela instrução) . 
O relatório citatório cria suposições acerca de fraudes com base em carimbos que supostamente foram encontrados na prefeitura, também não apresentou laudos periciais ou fotos das obras. Houve apenas meras ilações e suposições para atribuir uma conduta inexistente aos defendentes, ou seja, não há materialidade (provas contundentes) e não há decisões judiciais transitadas em julgado, tão-somente uma peça acusatória elaborada pelo MPF que deu início a uma Ação Civil Pública ainda em fase de contestação. As investigações foram concebidas unicamente em razão de uma denúncia por munícipes, ou seja, sem qualquer evidência concreta. Não há nos autos qualquer prova de que os defendentes teriam fraudado licitações, ou que as obras contratadas não teriam sido concluídas, nem ao mesmo laudos ou fotos da suposta baixa qualidade do que foi realizado. 
O processo encontra-se desprovido de provas cabais a demonstrar a desonestidade dos defendentes e do agente público na condução de suas atividades e que pudessem evidenciar a ocorrência de prejuízo ao erário ou ato doloso. Portanto, ausente qualquer lastro probatório do envolvimento da existência de prejuízo ao erário público, bem como a má-fé na constituição do ato administrativo, incabível qualquer condenação por improbidade administrativa.
A contratação da empresa foi lícita, tendo sido justificada formalmente no processo administrativo, consubstanciada no contrato celebrado entre as partes (cuja cópia se apresenta em anexo à defesa) , após um processo licitatório válido e isento de nulidades. Eventuais equívocos formais na elaboração da licitação não constituem motivo suficiente para evidenciar alguma ilicitude, sendo descabida a aplicação da lei de improbidade administrativa, ou qualquer outra penalidade aos defendentes, visto que não há qualquer prova que macule o processo licitatório e a execução das obras.
Os fatos narrados estão longe de configurar um ato de improbidade, pois carecem de requisitos mínimos previstos na tipificação legal. Não há provas suficientemente claras de qualquer ato reprovável dos defendentes.
O fato de terem sido encontrados carimbos da empresa na sala de licitações da prefeitura não constitui nenhum indício de crime/fraude por parte dos defendentes, pois o carimbo pode ser fabricado por qualquer pessoa de forma externa. Desconhecem a origem dos carimbos e não autorizaram terceiros a fabricá-los.
A única evidência concreta no processo é que todos os serviços contratados foram efetivamente prestados em prol do interesse público e integralmente executados, conforme consta no documento de ateste elaborado pelos próprios funcionários do Incra. Houve mera suposição de que existiriam empresas que prestariam os mesmos serviços por preços inferiores, mas não foram mencionadas. 
A ausência do suposto sobrepreço das obras. O MPF foi infeliz em trazer meras conjecturas, desprovidas de provas, e com base em um relatório eivado de vícios e deficiente de conteúdo, pois foi a melhor proposta apresentada, considerando a própria planilha apresentada no edital que foi pautada pelo Sinapi/Sicro e outras fontes que a prefeitura entendeu razoáveis à época. Portanto, a empresa apenas se limitou a cumprir o disposto e os custos contidos nos anexos do edital, não sendo seu papel imiscuir na formação da tabela de custos, e sim do setor de engenharia do município (a defesa transcreveu parte da instrução de citação) .
A obra foi plenamente concluída de acordo com o contrato, não há que se falar em pagamento indevido, conforme Relatório de Fiscalização da obra constante no processo. Não há nenhuma prova em sentido contrário, produzida pelo MPF, CGU ou outra instituição, além de meras suposições em documentos que sequer existem. Os defendentes apresentam (em anexo à defesa) cópia de "Atestado de Qualificação Técnica", em que se atesta, para os devidos fins, na data de 18/12/2012, que os trabalhos foram devidamente executados com obediência às cláusulas contratuais e normas vigentes à época.
A conclusão de que o ateste fornecido pelo fiscal do Incra, ocorrido em dezembro/2012, seria fraudulento é totalmente contrária aos princípios de direito, pois sem um mínimo de fundamentação e tão-somente baseada no Relatório da CGU, que foi elaborado em maio/2012, quando as obras ainda não haviam sido concluídas e anteriormente aquele ateste. Portanto, tais conclusões não decorrem de uma coerência que justifiquem tal acusação. Como toda a obra foi finalizada em dezembro/2012, a CGU ou qualquer outro órgão fiscalizador deveria ter realizado eventuais perícias e avaliações nesse período e não em maio/2012. Ademais, todo ato administrativo possui presunção de legitimidade e deve prevalecer considerando a ausência de provas em sentido contrário.
A conclusão de que a empresa seria uma empresa "fantasma" simplesmente por supor que ela não teria máquinas e pessoal para realizar as obras não tem fundamento. Não se apresentou fotos do estabelecimento da empresa ou documentos que atestassem tal alegação fantasiosa. O ordenamento jurídico não tolera esse tipo de acusação evasiva, sem um mínimo de provas, pois o ônus probatório pertence ao acusador. Os defendentes apresentam (em anexo à defesa) cópia de documentos que comprovariam a propriedade e posse de veículos e máquinas à época, bem como do cheque e recibo de locação de motoniveladora quando do pagamento realizado à época em que a obra foi finalizada e após o recebimento dos valores remanescentes contratados. Entende que tal comprovação afasta definitivamente essa tese e afirma que a empresa permanece sólida até os dias atuais, exercendo suas atividades com o mesmo CNPJ e com a mesma qualidade que sempre se pautou. 
Os defendentes apresentam (em anexo à defesa) cópia do documento de publicação da licitação, portanto entende ser incabível arguir em sentido contrário. Alegam que a ausência de outros licitantes se deu pela falta de interesse deles, e não por culpa da empresa. Eventuais falhas encontradas no processo licitatório não são de responsabilidade da empresa contratada, pois não tinha por obrigação legal o cumprimento de fiscalização, apenas pela prestação dos serviços. A planilha de custos com os valores orçados pela Administração Municipal constante do edital era pública, a empresa não teve nenhum acesso privilegiado a tais valores, tão-somente limitou sua proposta ao que já havia sido publicamente divulgado no edital, considerando que seria inviável propor outro valor abaixo do que estava na tabela.
A eventual sanção deve estar intimamente atrelada às circunstâncias do ato, em observância ao princípio da proporcionalidade. A defesa entende que no presente caso ficou demonstrada a boa-fé dos defendentes, a ausência de dano, o cumprimento do contrato firmado, razão pela qual não há que se cogitar uma penalidade tão gravosa, devendo existir a ponderação dos princípios aplicáveis ao processo administrativo. Logo, caso o entendimento deste Tribunal seja em sentido contrário, requer a graduação razoável da pena, para fins de que sejam observados os princípios da proporcionalidade e boa-fé.
A inexistência de ilegalidade ou ato improbo, enriquecimento ilícito, dano e dolo dos defendentes. Ainda que eventualmente subsista alguma irregularidade formal, esta não invalida o procedimento, nem tampouco torna os defendentes desonestos ou desleais a ponto de submetê-los a qualquer tipo de reparação ou ressarcimento, pois ausente qualquer benefício indevido ou demonstração de dano ao erário, o que implica na ausência de indício de improbidade, devendo ser revisto o presente processo.
Requerem, ao final, o acolhimento das preliminares, para extinguir o processo por ocorrência da prescrição, do cerceamento de defesa, da carência da ação e da inépcia da instrução complementar. No mérito, o acolhimento das alegações de defesa para que o feito seja arquivado, por manifesta regularidade do contrato público, regularidade das contas dos defendentes, validade dos atos administrativos e conclusão total da obra conforme contratado. Subsidiariamente, requerem a aplicação da proporcionalidade na determinação de penalidades em desfavor dos defendentes. Por fim, protestam por todos os meios de direito admitidos para comprovar os fatos alegados, especialmente prova documental, testemunhal e depoimento pessoal das partes. 
Em anexo ao expediente de defesa, foram apresentados cópias dos elementos indicados a seguir.
Relatório Técnico de Análise de Prestação de Contas Final do Incra, datado de junho/2014, em que foi sugerida a aprovação da prestação de contas final do convênio (peça 112) .
Comprovante de publicação do aviso de licitação (tomada de preços 1/2011) no Diário Oficial da União (peça 113) . 
Extrato do convênio no Sistema Siconv (peças 114 e 124) .
Contrato celebrado entre a empresa e a prefeitura (peça 115) .
Relatório de conferência da minuta de Anotação de Responsabilidade Técnica relativo às obras licitadas em nome de profissional da empresa contratada (peça 125) .
Relatório de Fiscalização da Obras realizado por fiscais do Incra, datado de 18/12/2012 (peça 116) . 
Recibo emitido por Espaço de Construções e Locações Ltda. de pagamento da Construtora D.G. de Oliveira e Cia., relativo à 74 horas de locação de máquina motoniveladora, bem como o respectivo cheque referente ao pagamento dessa operação, ambos emitidos em fevereiro/2013 (peças 117-118) 
Certificado de Registro de Veículo em nome da empresa contratada, datado de maio/2012, relativo ao veículo caminhão basculante (placa DBM 7811) , bem como de consulta detalhada desse veículo no Detran-PA, em que indica aquele mês/ano como data de aquisição pela empresa e o licenciamento do ano de 2019 em situação "atrasado" (peças 119-120) .
Certificado de Registro de Veículo em nome do sócio (Divino) da empresa contratada, datado de 2008, relativo ao veículo camioneta GM/D20 (placa ICV 9168) , e de consulta detalhada do veículo caminhão basculante (placa JUB 8357) no Detran-PA, em que indica janeiro/2009 como data de aquisição pelo referido sócio e o licenciamento do ano de 2014 em situação "atrasado" (peças 122-123) .
Nota Fiscal Eletrônica 96832, de abril/2011, relativa à aquisição pela empresa contratada de retroescavadeira (peça 121) . 
Da defesa de Francisco Ferreira da Silva Filho, Marcos Luiz Cutrim Silva e Elueudes Costa Lira
Os membros da comissão municipal de licitação, por meio do mesmo procurador bastante constituído, apresentaram suas alegações de defesa com idêntico teor e sem juntar elementos em anexo às suas defesas.
Dos arrazoados apresentados (peças 101, 127 e 137) , observam-se os argumentos sintetizados a seguir.
A ocorrência da prescrição quinquenal do débito, uma vez que transcorreram nove anos entre o fato em apuração (entre 1/9/2009 a 31/12/2012) e a efetiva citação dos defendentes em 2021 (a defesa destacou jurisprudência do STJ em que se teria aplicado por analogia o Decreto 20.910/32 e a Lei 9.873/1999) .
A ausência de oportunidade de defesa prévia e de documentos que justifiquem o presente processo, devendo ser arquivado sem apreciação do mérito por cerceamento de defesa.
Os processos licitatórios realizados entre a administração pública e os demais requeridos foram devidamente publicados nos moldes legais. Não competia aos defendentes controlar a ausência de publicação ou de disponibilidade orçamentária e financeira.
A ausência de nexo causal entre os requeridos e as possíveis fraudes e/ou algum membro da administração pública municipal.
Os fatos narrados estão longe de configurar um ato de improbidade, pois carecem de requisitos mínimos previstos na tipificação legal.
A inexistência de má-fé, enriquecimento ilícito, dano e dolo dos defendentes, que deveria ter sido evidenciado para fins de responsabilização por improbidade administrativa, não bastando a simples evidência de ilegalidade do ato administrativo.
O processo encontra-se desprovido de provas cabais a demonstrar a desonestidade do agente público na condução de suas atividades e que pudessem evidenciar a ocorrência de prejuízo ao erário ou ato doloso.
Requerem, ao final, o acolhimento (i) das preliminares para extinguir o processo por ocorrência da prescrição e cerceamento de defesa e (ii) das alegações de defesa pela ausência de conduta antijurídica; caso haja outro entendimento, a exclusão dos defendentes do processo por inexistir cominação constatada, diante da ausência de nexo causal nos atos praticados relacionados aos fatos corroborados. Por fim, que as intimações dos defendentes ocorram de forma exclusiva em nome do seu patrono César Augusto Barbosa Chiappetta (OAB/PA 22.501, e-mail: drcesarchiappetta88@hotmail.com, com escritório na Travessa União, 14, Centro, CEP 68520-000, São Domingos do Araguaia - PA) .
Análise das defesas
Os argumentos das defesas apresentadas pelos responsáveis serão analisados de acordo com a natureza deles: preliminares e de mérito. 
As alegações preliminares apresentadas se referem a questões processuais que podem ser aplicadas a todos eles e, independentemente de quem as tenham apresentado (fiscais da obra/servidores do Incra, empresa contratada e respectivo sócio administrador/representante legal, membros da comissão municipal de licitação) .
O mesmo se dará em relação às alegações de mérito relativas às irregularidades propriamente ditas, segregando a análise de acordo com a tipologia a que se referem. Aquelas alegações que se referirem especificamente à conduta de apenas um daqueles grupos de responsáveis serão especificadas no âmbito da análise de cada uma das duas irregularidades objeto das citações.
Análises dos argumentos preliminares
Da ausência de pressupostos de constituição e desenvolvimento regular do processo
A preliminar suscitada acerca da ausência de pressupostos de constituição e desenvolvimento regular do processo se fundamenta na eventual inviabilidade do pleno exercício do direito ao contraditório e à ampla defesa, pois entendem que houve ausência de oportunidade de defesa prévia e/ou que tomaram conhecimento da imputação que lhes foram atribuídas apenas em 2021 (quando da citação na fase externa) .
A avaliação de viabilidade do exercício do contraditório e ampla defesa já foi discorrida nesta instrução (itens 28-30) , não se encontrando óbice ao prosseguimento deste feito. Especificamente aos responsáveis que apresentaram defesa (Francisco Ferreira da Silva Filho, Marcos Luiz Cutrim Silva, Elueudes Costa Lira, José Barbosa Soares Júnior, Rodrigo Souto Gomes, D. G. de Oliveira & Cia. Ltda. - ME e Divino Gonçalves de Oliveira) , todos foram arrolados na fase externa apenas, tendo sido notificados pelo TCU por meio das citações realizadas em fevereiro e março de 2021, enquanto o fato gerador das irregularidades ocorreu em 2012. Logo, não houve o transcurso de mais de dez anos entre a notificação sobre as irregularidades e a ocorrência delas, não tendo fundamento a alegação em exame.
Da Prescrição das Pretensões Punitiva e Ressarcitória a cargo do TCU
Foi arguido pelas defesas a ocorrência da prescrição das pretensões de ressarcimento e de punibilidade do TCU.
Como se sabe, o Supremo Tribunal Federal - STF, no Recurso Extraordinário - RE 636.886, fixou a tese, com repercussão geral reconhecida, de que "é prescritível a pretensão de ressarcimento ao erário fundada em decisão de Tribunal de Contas" (Tema 899) . Em que pese o questionamento acerca da abrangência da tese ali firmada, no sentido de que se circunscreveria apenas ao processo de execução da condenação imposta pelo TCU (ou seja, inaplicável à pretensão de ressarcimento exercida no processo "conhecimento" da TCE) , verifica-se que o STF, por meio de decisões prolatadas pelas suas duas turmas, tem decidido de forma reiterada que se aplica o prazo prescricional de 5 anos previsto na Lei 9.873/1999 às pretensões sancionatória e ressarcitória a cargo do Tribunal de Contas da União.
Seja por aplicação direta ou por analogia, a orientação sufragada é no sentido de que o prazo de 5 anos é compatível com a tese de que a ação e a execução prescrevem no mesmo prazo (Súmula 150 do STF) , bem como com o fato de que a Lei 9.873/1999 - que regulamenta o exercício de ação punitiva pela Administração Pública Federal, direta e indireta - regeria integralmente a prescrição no âmbito do TCU. Quanto a este último aspecto, o Ministro Luís Roberto Barroso, no voto exarado no julgamento do MS 32.201, embora tenha advertido que a atuação do TCU, em sua acepção clássica, não se qualifica como exercício do poder de polícia, ressaltou que a Lei 9.873/1999 assumiria vocação regulatória geral da prescrição do exercício da competência sancionadora da Administração Pública, sendo sua disciplina aplicável a qualquer ação punitiva da Administração Pública Federal, exceto àquelas esferas em que exista regulamentação específica. Ademais, em virtude da autonomia científica do Direito Administrativo, não haveria razão plausível para suprimir a omissão da Lei Orgânica do Tribunal de Contas da União, no tocante ao estabelecimento de um prazo prescricional próprio, valendo-se das normas de direito civil, e não das de direito administrativo.
	Eis algumas ementas que evidenciam o entendimento predominante do STF:
Ementa: AGRAVO REGIMENTAL EM MANDADO DE SEGURANÇA. TOMADA DE CONTAS ESPECIAL. TRIBUNAL DE CONTAS DA UNIÃO. CONDENAÇÃO A RESSARCIMENTO AO ERÁRIO. PRESCRIÇÃO. MARCO INTERRUPTIVO. ART. 2°, II, DA LEI 9.873/1999. ATO INEQUÍVOCO DE APURAÇÃO DO FATO. DISCUSSÃO. DIREITO LÍQUIDO E CERTO. DEMONSTRAÇÃO. INOCORRÊNCIA. SUBSISTÊNCIA DA DECISÃO AGRAVADA. AGRAVO A QUE SE NEGA PROVIMENTO. I - As razões do agravo regimental são inaptas para desconstituir os fundamentos da decisão agravada, que, por isso, se mantêm hígidos. II - Aplicando-se a regulamentação da Lei 9.873/1999 ao caso concreto, observa-se que a pretensão sancionatória do TCU, em relação aos atos praticados pelo impetrante, levando-se em consideração a ocorrência de 5 causas interruptivas da prescrição, não teria sido fulminada pelo decurso do tempo. III - A pretensão do recorrente, fundada na discussão sobre os fatos apontados como marcos interruptivos da prescrição da pretensão punitiva da Administração Pública, refoge aos estreitos limites do mandamus, ante a ausência de liquidez e certeza do direito pleiteado. IV - Agravo regimental a que se nega provimento. MS 36067 ED-AgR. Órgão julgador: Segunda Turma. Relator (a) : Min. RICARDO LEWANDOWSKI. Julgamento: 18/10/2019
Ementa: AGRAVO REGIMENTAL EM RECLAMAÇÃO. TRIBUNAL DE CONTAS DA UNIÃO. TOMADA DE CONTA ESPECIAL. PRESCRIÇÃO DA PRETENSÃO PUNITIVA. RECONHECIDA EM DECISÃO DO SUPREMO TRIBUNAL FEDERAL. PRESCRITIBILIDADE DO RESSARCIMENTO AO ERÁRIO FUNDADA EM DECISÃO DE TRIBUNAL DE CONTAS. AÇÃO DE IMPROBIDADE ADMINISTRATIVA COM PEDIDO DE RESSARCIMENTO JÁ EM CURSO. AGRAVO REGIMENTAL A QUE SE NEGA PROVIMENTO. I - O acórdão do TCU determinou a formação de processo administrativo para avaliarem, efetivamente, a eventual responsabilização do agravado para o ressarcimento do dano ao erário, contrariando, assim, autoridade desta Corte no MS 35.512/DF, uma vez que houve a concessão da segurança para declarar a ocorrência da prescrição da pretensão punitiva do TCU em relação às infrações imputadas a ele, destacando-se que a União poderia perseguir os valores referentes ao ressarcimento dos danos na esfera judicial. II - Agravo regimental a que se nega provimento. (Rcl 39497 AgR. Órgão julgador: Segunda Turma. Relator (a) : Min. RICARDO LEWANDOWSKI. Julgamento: 10/10/2020) 
Ementa: MANDADO DE SEGURANÇA. DIREITO ADMINISTRATIVO. TRIBUNAL DE CONTAS DA UNIÃO. SERVIDOR DA SECRETARIA DE SAÚDE DO ESTADO DO ACRE. FISCALIZAÇÃO OMISSA E DEFICIENTE NA EXECUÇÃO DE DOIS CONVÊNIOS FIRMADOS ENTRE A SECRETARIA ESTADUAL E O MINISTÉRIO DA SAÚDE. APLICAÇÃO DE MULTA. ARTS. 28, II, E 58, II, DA LEI 8.443/1992. ART. 268, II, DO REGIMENTO INTERNO DO TCU. PRESCRIÇÃO DA PRETENSÃO SANCIONATÓRIA. OCORRÊNCIA. APLICAÇÃO DA LEI 9.873/1999. PRECEDENTES DESTE STF. MEDIDA LIMINAR DEFERIDA E RATIFICADA NO EXAME DE MÉRITO. SEGURANÇA CONCEDIDA PARA AFASTAR A MULTA APLICADA. 1. A prescrição da pretensão punitiva do TCU é regulada pela Lei 9.873/1999, descabendo a aplicação do prazo decenal previsto na legislação civil (art. 205 do Código Civil) . Ao revés, incide o prazo quinquenal previsto na Lei 9.873/1999 (MS 32201, Rel. Min. Roberto Barroso, PRIMEIRA TURMA, DJe 7/8/2017; MS 35.512-AgR, Rel. Min. Ricardo Lewandowski, SEGUNDA TURMA, DJe 21/6/2019) . 2. In casu, na linha do parecer apresentado pelo Ministério Público Federal e da decisão liminar de minha lavra, é inequívoca a superação do prazo prescricional quinquenal. Os ilícitos apontados pela Corte de Contas ocorreram em julho de 2006, tendo o processo de auditoria sido instaurado em 9/10/2006. A ordem de citação do responsável para a audiência, por sua vez, ocorreu em 25/6/2007. Entretanto, a decisão condenatória recorrível foi exarada somente em 31/5/2016, data da prolação do Acórdão 3513/2016-TCU-Primeira Câmara. 3. Ex positis, CONCEDO A SEGURANÇA unicamente para afastar a sanção de multa aplicada ao impetrante, nos autos da Tomada de Contas Processo 023.288/2006-0, máxime da ocorrência de prescrição da pretensão punitiva do Tribunal de Contas da União. MS 35940. (Órgão julgador: Primeira Turma. Relator (a) : Min. LUIZ FUX. Julgamento: 16/06/2020) .
Essa orientação também foi seguida nas seguintes decisões monocráticas: MS 36.127-MC/DF e MS 35.940-MC/DF, Rel. Min. Luiz Fux; MS 35.294, MS 35.539/DF e MS 35.971-TP/DF, Rel. Min. Marco Aurélio; MS 34.256 MC/DF, MS 36.054-MC e MS 36.067-MC/DF, Rel. Min. Ricardo Lewandowski.
O Supremo Tribunal Federal tem se pronunciado no sentido de reconhecer não só a aplicação da prescrição quinquenal com fulcro na interpretação da Lei 9.873/1999, mas também a incidência dos marcos interruptivos do prazo prescricional consignados na referida lei, tantas vezes quanto presentes os suportes fáticos (MS 32201, Relator: Min. Roberto Barroso) . 
Entendimento que também foi adotado nas seguintes decisões monocráticas: MS 36.054, MS 34.256-MC, MS 35.512 e MS 36.067-MC, todos de relatoria do Min. Ricardo Lewandowski; MS 35.294, MS 35.539 e MS 35.971-TP, todos de relatoria do Min. Marco Aurélio; MS 32.201, Rel. Min. Roberto Barroso, e MS 36.127-MC e MS 35.940-MC, Min. Luiz Fux.
Em relação ao termo inicial da contagem do prazo prescricional, o "caput" do art. 1º da Lei 9.873/1999 oferece solução que não destoa do modelo adotado pelo TCU no incidente de uniformização de jurisprudência, em que se examinou a prescrição da pretensão punitiva, nos termos do Acórdão 1441/2016-TCU-Plenário (Rel. Min. Benjamin Zymler) , com a adição da particularidade de explicitar o caso de infrações permanentes ou continuadas:
a) Regra geral: "data da prática do ato"  (o que equivale a "ocorrência da irregularidade sancionada") ;
b) Regra especial: "no caso de infração permanente ou continuada, do dia em que tiver cessado".
A Lei 9.873/1999, no art. 2º, estabelece as causas interruptivas da prescrição punitiva, consoante abaixo transcrito, já na redação conferida pela Lei 11.941/2009:
Art. 2º Interrompe-se a prescrição da ação punitiva:
I - pela notificação ou citação do indiciado ou acusado, inclusive por meio de edital;
II - por qualquer ato inequívoco, que importe apuração do fato;
III - pela decisão condenatória recorrível.
IV - por qualquer ato inequívoco que importe em manifestação expressa de tentativa de solução conciliatória no âmbito interno da administração pública federal.
	O quadro a seguir indica alguns eventos processuais, ocorridos no curso de uma TCE (fase interna e externa) - instaurada em razão de irregularidades na aplicação de recursos da União transferidos a entes subnacionais - que poderiam ser enquadrados nas causas de interrupção da prescrição acima apontadas, sem prejuízo, é claro, de outras ocorrências fáticas elegíveis como marco interruptivo, a depender da forma de proceder de cada entidade ou órgão tomador de contas.
	I - pela notificação ou citação do indiciado ou acusado, inclusive por meio de edital;
	 (i) notificação no âmbito do procedimento administrativo de ressarcimento previamente à instauração da TCE;
 (ii) notificação efetuada pelo órgão tomador de contas acerca da instauração da TCE;
 (iii) citação efetuada pelo TCU.
*Data da ciência da notificação ou citação pelos responsáveis ou de publicação do edital no DOU.

	II - por qualquer ato inequívoco, que importe apuração do fato;
* procedimento que evidencie a apuração dos fatos irregulares, com o objetivo quantificar o dano e identificar possíveis responsáveis.
	 (i) relatório de sindicância ou PAD;
 (ii) relatório de apuração de irregularidades referente ao processo administrativo prévio à instauração da TCE;
 (iii) relatórios de fiscalização, pareceres, despachos, informações e memorandos relacionados à apuração dos fatos irregulares;
 (iv) relatório do tomador de contas;
 (v) relatório do controle interno; 
 (vi) termo de instauração ou designação de instauração da TCE;
 (vii) autuação da TCE no TCU; entre outras causas.
*Há quem inclua nesse grupo diligências que comprovam providências do responsável sobre as irregularidades investigadas.

	III - pela decisão condenatória recorrível.
	 (i) Verifica-se apenas no âmbito do TCU com a data da prolação do acórdão condenatório recorrível.

	IV - por qualquer ato inequívoco que importe em manifestação expressa de tentativa de solução conciliatória no âmbito interno da administração pública federal.
	 (i) pedido de parcelamento;
 (ii) pagamento parcial do débito;
 (iii) qualquer manifestação do responsável que demonstre claramente a sua intenção de recolher o débito.

	Bem se vê, portanto, que haveria uma multiplicidade de causas de interrupção da prescrição, conforme se depreende do art. 2º da Lei 9.873/1999. Tal exegese encontra respaldo em precedentes do STF, a exemplo do que se decidiu no julgamento do MS 36067 (Rel. Min. Ricardo Lewandowski) , com destaque para trecho do voto em que o Relator reconhece cinco causas de interrupção da prescrição, in verbis:
 (...) Assim, faz-se necessário levar em consideração que, apesar de os fatos objeto da apuração conduzida pela Corte de Contas remontarem aos anos de 1999 e 2000, período no qual o impetrante era Secretário de Saúde municipal, o Tribunal de Contas da União deu prosseguimento à tomada de contas especial por ter constatado a ocorrência de 5 causas interruptivas da prescrição, a saber: a) relatório de auditoria em conjunto realizada pelo Denasus e pela Secretaria Federal de Controle, lavrado em 06/07/2001, sendo este, certamente, um ato inequívoco que importou a apuração do fato (art. 2º, II, da Lei n. 9.873/1999) ; b) instauração de Tomada de Contas Especial pelo FNS, ocorrida em 05/10/2005, sendo este também, certamente, um ato inequívoco que importou a apuração do fato  (art. 2º, II, da Lei n. 9.873/1999) ; c) a autuação da presente Tomada de Contas Especial no âmbito do Tribunal de Contas da União, ocorrida em 12/08/2008, sendo este também, certamente, um ato inequívoco que importou a apuração do fato  (art. 2º, II, da Lei n. 9.873/1999) ; d) o ato que ordenou a citação do responsável, ora impetrante, ocorrida em 12/07/2010 (art. 2º, I, da Lei n. 9.873/1999) ; e) o exercício do poder punitivo ocorrido em 20/06/2012, data da prolação do Acórdão 1563/2012-TCU-Plenário (art. 2º, III, da Lei n. 9.873/1999) .
	No caso concreto, tendo como parâmetro a tese firmada pelo STF, no RE 636.886, no sentido de que ambas as pretensões do TCU (sancionatória e ressarcitória) sujeitam-se ao prazo prescricional de 5 anos previsto na Lei 9.873/1999, considerando, ainda, o sistema prescricional descrito na citada lei, inclusive as causas de suspensão e de interrupção da prescrição, temos os seguintes eventos processuais:
a)  Termo inicial da contagem do prazo (data da ocorrência das irregularidades) : data do término da vigência do convênio 16/2/2013, data esta que se constitui em fato gerador das irregularidades (considerando as tipologias de nexo causal e inexecução parcial de serviços) ;
b)  Termo de Convênio 02715/2010 - Siconv 737685, com vigência de 28/12/2010 a 16/2/2013 (peça 1, p. 191) ;
c)  Nota Técnica 965/2012/CGU-Regional/PA/CGU-PR, de 3/5/2011 (peça 64, p. 276-283) , relatando que os processos licitatórios apresentavam evidências de montagem, fraude e favorecimento nas contratações.
d)  Termos de Depoimento de maio a julho/2011 (peça 62, p. 123-124, 129-130, 177-178, 188, 191-192 e 194-195) , indicando que as obras iniciadas não foram concluídas (em dois projetos de assentamento) e que o maquinário utilizado para a realização das obras pertencia a própria prefeitura (inclusive os operadores) ; 
e)  Informação 339/2012 - NO/DPF/MBA/PA (em relação ao IPL 89/2011) , de maio/2012, com indícios de que a empresa D. G. de Oliveira & Cia. Ltda. - ME seria de fachada (peça 57, p. 625-628; peça 63, p. 247-250) ;
f)  Ação Civil Pública por atos de improbidade administrativa (peça 1, p. 301-399; peça 2, p. 1-88) , em 9/11/2012, em desfavor do ex-prefeito, da empresa contratada e de seu dirigente;
g)  Denúncia oferecida pelo MPF, por intermédio da Procuradoria da República no Município de Marabá, datada de 25/4/2013 (peça 27, p. 1-91) 
h)  Relatório Técnico de Análise de Prestação de Contas Final da Superintendência Regional do Sul do Pará do Incra, de 9/9/2014, em que recomendou a não aprovação da prestação de contas final do convênio, em virtude de constatação de fraude à licitação apontada pelo Ministério Público Federal (peça 1, p. 189-193) .
 Data de autuação da tomada de contas especial pelo TCU: 30/11/2015;
 Despacho do titular da SecexTCE autorizando a realização das citações propostas: 20/11/2020 (peça 76) .
Analisando-se a data da prática do ato irregular, em 2012, bem como os eventos processuais que se sucederam, conforme acima enumerados, os quais teriam o condão de interromper o curso do prazo prescricional, de acordo com o art. 2º da Lei 9.873/1999, observa-se que não teria transcorrido o prazo de 5 (cinco) anos entre cada evento processual interruptivo. Dessa forma, ainda que se leve em conta o entendimento sufragado pelo STF, no julgamento do RE 636.886, não teria ocorrido a prescrição da pretensão sancionatória e ressarcitória a cargo do TCU.
	Além disso, o caso tratado no RE 636.886 (tema 899 da repercussão geral) diz respeito à fase de execução judicial de deliberação do Tribunal de Contas, tanto assim que, para deslindá-lo, foi necessária a aplicação da Lei 6.830/1980 (Lei de Execuções Fiscais) , diploma legal evidentemente inaplicável à fase que antecede a formação do título executivo extrajudicial do TCU, caracterizada pela atuação do órgão de controle externo até a prolação do acórdão.
Veja-se que foram opostos embargos declaratórios contra a referida decisão do STF, os quais foram rejeitados pela maioria da Suprema Corte (Plenário, Sessão Virtual de 13.8.2021 a 20.8.2021) , confirmando, portanto, a abrangência da deliberação prolatada na fixação do tema 899, razão por que se deve adotar a orientação prevalente no TCU, no sentido de que a matéria ali tratada alcançaria tão somente a fase judicial de cobrança do título extrajudicial, não atingindo os processos de controle externo, mantendo-se, desse modo,  a interpretação adotada pela Suprema Corte, em 2008, no Mandado de Segurança - MS 26.210, oportunidade em que foi definida a tese da imprescritibilidade das ações de ressarcimento ao erário:
A suspensão pelo STF das demandas nas quais esteja em questão a prescritibilidade da pretensão de ressarcimento ao erário com base em decisão de tribunal de contas (RE 636.886/STF) alcança tão somente a fase judicial de cobrança do título extrajudicial, não atingindo os processos de controle externo em trâmite. Até julgamento definitivo em contrário pelo STF, permanece o entendimento do TCU acerca da imprescritibilidade das pretensões de ressarcimento decorrentes de tomadas de contas especiais. (Acórdão 1267/2019-TCU-Plenário, Relator: Min. AROLDO CEDRAZ) 
A suspensão pelo STF das demandas nas quais esteja em questão a prescritibilidade da pretensão de ressarcimento ao erário com base em decisão de tribunal de contas (RE 636.886/STF) alcança tão somente a fase judicial de cobrança do título extrajudicial, não atingindo os processos de controle externo em trâmite. Até julgamento definitivo em contrário pelo STF, permanecem imprescritíveis as pretensões de ressarcimento decorrentes de tomadas de contas especiais. (Acórdão 7930/2018-TCU-Segunda Câmara, Relatora: Min. ANA ARRAES) 
Ademais, em casos semelhantes, conforme tem sido decidido pelos três colegiados desta Corte de Contas, tem prevalecido, ao menos por ora, o entendimento jurisprudencial predominante no TCU de que o débito é imprescritível. Ou seja, tendo em vista que o STF decidiu os embargos de declaração opostos pela Advocacia-Geral da União (AGU) contra a decisão proferida em 17/4/2020 no julgamento do Recurso Extraordinário (RE) 636.886, informando que aquela decisão se refere à fase de execução do Acórdão do TCU, a nova posição do STF sobre prescritibilidade da pretensão de ressarcimento não altera, por ora, entendimento do TCU de que as ações de ressarcimento movidas contra agentes causadores de danos ao erário são imprescritíveis.
	Por outro lado, especificamente quanto à prescrição da pretensão punitiva, verifica-se que o Acórdão 1441/2016-TCU-Plenário, Relator Ministro Benjamin Zymler, que uniformizou a jurisprudência sobre essa questão, subordinou tal prescrição ao prazo geral indicado no art. 205, do Código Civil, que é de dez anos, contado da data de ocorrência da irregularidade sancionada, nos termos do art. 189, do Código Civil, sendo este prazo interrompido pelo ato que ordenar a citação, a audiência ou a oitiva do responsável.
	No caso em exame, não ocorreu a prescrição da pretensão punitiva, uma vez que a irregularidade sancionada ocorreu em 2012 e o ato de ordenação da citação ocorreu em 20/11/2020 (peça 76) . Mesmo que se considerasse a data de assinatura do convênio (28/12/2010) , como alegado pela defesa, não se teria transcorrido aquele prazo de dez anos.
	Portanto, diferente do entendimento esposado pelos responsáveis, não se configurou a prescrição em relação ao ressarcimento dos danos ao erário e à competência sancionatória deste Tribunal. Esta, aliás, já tinha sido registrada na instrução precedente (peça 74, p. 20) .
Das demais questões
Ressalte-se que o TCU investiga a responsabilidade subjetiva dos agentes públicos ou particulares que se relacionam com o poder público, que vem a ser aquela resultante de dano decorrente de ato em que está presente pelo menos um dos elementos da culpa lato sensu (dolo ou culpa stricto sensu) . 
A culpa stricto sensu (mera culpa) advém da violação de um dever jurídico por negligência, imperícia ou imprudência. A esta são atribuídas várias espécies, a exemplo da "culpa contra legalidade". No caso de omissão na prestação de contas, por exemplo, pode-se afirmar que se configurou a culpa contra legalidade, uma vez que o dano ao erário resultou da violação de obrigação imposta em normas que orientam a prestação de contas de recursos repassados mediante convênios.
No âmbito do Tribunal de Contas da União, a obrigação de ressarcir o erário prescinde da comprovação de dolo ou má-fé. É suficiente quantificar o dano, identificar a conduta do responsável que caracterize sua culpa, por imprudência, imperícia ou negligência, e demonstrar o nexo de causalidade entre a conduta culposa (stricto sensu) e a irregularidade que provocou o prejuízo.
Ou seja, não se exige, para a imputação de débito no âmbito desta Corte de Contas, a presença de dolo. Esta Corte de Contas deixou assente o seguinte entendimento no Acórdão 5547/2019-TCU-Primeira Câmara:
A regra prevista no art. 28 da Lindb (Decreto-lei 4.657/1942) , que estabelece que o agente público só responderá pessoalmente por suas decisões ou opiniões técnicas em caso de dolo ou erro grosseiro, não se aplica à responsabilidade financeira por dano ao erário. O dever de indenizar prejuízos aos cofres públicos permanece sujeito à comprovação de dolo ou culpa, sem qualquer gradação, tendo em vista o tratamento constitucional dado à matéria (art. 37, § 6º, da Constituição Federal) .
Quanto à alegação no sentido da necessidade de avaliação de elementos subjetivos, como dolo ou culpa, para que seja configurada a ocorrência de improbidade administrativa, vale anotar que o TCU se atém precipuamente à ocorrência de desfalque ou desvio de dinheiros, bens ou valores públicos, ou, ainda, à prática de qualquer ato ilegal, ilegítimo ou antieconômico de que resulte dano ao Erário, não sendo competência sua manifestar-se sobre a ocorrência ou não de ato de improbidade administrativa. 
Também não comporta à espécie qualquer ilação à luz da Lei 8.429/1992, que trata da ação de improbidade administrativa, eis que a atuação do TCU, nos casos como este, tem como objetivo julgar a responsabilidade do gestor de recursos públicos, decorrente da prática de atos de gestão ilegal, ilegítimo ou antieconômico, conforme os ditames constitucionais e legais. 
Ressalte-se que, quando o ato se reveste de improbidade, é o Ministério Público que ajuíza a Ação de Improbidade Administrativa prevista na Lei 8.429/1992, cujas principais sanções estão mencionadas na Constituição (art. 37, § 4º) , quais sejam: suspensão dos direitos políticos, perda da função pública, indisponibilidade dos bens e ressarcimento ao Erário, na forma e gradação postas nessa Lei. Nesses casos, faz-se, sim, necessário que o bem jurídico "moralidade administrativa" seja ferido e que haja caracterização de dolo ou culpa do agente público ou privado, juízo este não requerido quando se trata de julgamento de contas pelo TCU.
Logo, os argumentos de impossibilidade de aplicação da lei de improbidade administrativa ou da inexistência de ato que pudesse ser nela enquadrado, assim como de má-fé na constituição do ato administrativo ou elemento subjetivo que atraísse a imposição das sanções afetas à improbidade administrativa, não aproveitam aos responsáveis.
Em relação à alegação de ausência de locupletamento ou de enriquecimento ilícito, registra-se que o julgamento pela irregularidade das contas de responsável, com condenação para que ele promova o ressarcimento de dano ao erário, independe da prática de ato de improbidade administrativa ou obtenção de vantagem pessoal em decorrência da gestão de recursos públicos (Acórdão 746/2020-TCU-Plenário, Relator Raimundo Carreiro) . Basta que o agente tenha dado causa a prejuízo ao erário, conforme acima discorrido.
 Por fim, no tocante ao pedido de produção de todos os meios de provas em direito admitidos, frisa-se que não compete ao TCU determinar, a pedido do responsável, a realização de diligência, depoimento, audiência de responsável, perícia ou inspeção para obtenção de provas, uma vez que ao interessado compete reunir os elementos que entender necessários à sua defesa, conforme dispõe a jurisprudência (Acórdão 3535/2015-TCU-Segunda Câmara, rel. Augusto Nardes; 3343/2019-1ª Câmara, rel. Augusto Sherman; 6214/2016-1ª Câmara, rel. Bruno Dantas) . Ademais, os responsáveis já tiveram a oportunidade para produzirem as provas que entenderem necessárias, além do que podem fazer isso e apresentá-las em outra oportunidade ao longo do curso processual, inclusive em sede de recurso.
Logo, as preliminares arguidas não comportam acolhimento, pelos motivos expostos acima.
Análises dos argumentos de mérito
Obras realizadas estavam incompletas e apresentavam má qualidade construtiva; obras iniciadas não foram concluídas em pelo menos dois projetos de assentamento. 
A ausência de funcionalidade do objeto do convênio sem aproveitamento útil da parcela executada, por motivo de inexecução parcial, foi tipificada a partir do apontamento de que as obras realizadas estavam incompletas e apresentavam má qualidade construtiva, bem como de que obras iniciadas não foram concluídas em pelo menos dois projetos de assentamento. 
As evidências indicadas na instrução precedente se limitaram aos seguintes elementos: Ação Civil Pública por atos de improbidade administrativa (peça 1, p. 385 e 397; peça 2, p. 12) , Denúncia posterior (peça 27, p. 80-82) e termo de depoimento (peça 63, p. 38-39) .
No apontamento da Controladoria-Geral da União, a informação foi de que houve pagamento integral das obras de recuperação de 44,605 km de estradas vicinais, enquanto restou comprovada a realização física de apenas 14,05% do empreendimento (vistoria realizada em maio/2012) , correspondendo a R$ 84.301,02, cuja execução foi considerada insatisfatória e aquém da qualidade exigida, tendo em conta que não foram feitos os serviços dos aterros de acesso aos bueiros, o que poderia acarretar sérios riscos para o tráfego das estradas vicinais, facilitando a ocorrência de acidentes, devido ao desnível entre o aterro da estrada e o terreno natural ser bastante elevado e abrupto.
Todavia, mesmo com várias medidas preliminares adotadas no âmbito deste processo (com diligências junto à Controladoria-Geral da União, à Polícia Federal, ao Ministério Público Federal e à Justiça Federal, por meio das quais se obteve parte da documentação que se almejava) , não se obteve a íntegra do referido relatório de vistoria (e seus anexos) realizada pela CGU/PA em 25/5/2012.
Dada a natureza da irregularidade apontada, inexecução parcial de serviços e/ou execução insatisfatória e de qualidade questionável, elementos probantes mais robustos se fazem necessários, de forma a especificar detalhadamente os itens de serviço impugnados, com os respectivos valores (unitários e totais) e quantidades, o que não foi o caso. Serviu-se dos relatos a ele correspondentes contidos na petição do MPF, que, por sua vez, não trouxe detalhamento dos eventuais serviços inexecutados e/ou com qualidade inferior. Ademais, assiste razão às defesas de que o relatório de vistoria realizado pela CGU/PA, que trouxe tal apontamento, foi elaborado quando as obras ainda estavam em andamento, com repasse de apenas um terço do valor total previsto e bem antes (em torno de seis meses) do relatório de fiscalização do Incra, que atestou a execução de 100% das obras e de forma satisfatória. Logo, entende-se que o arcabouço probatório desse apontamento é frágil, e a ausência de informações mais detalhadas dessa irregularidade cria óbice à responsabilização dos envolvidos nessa ocorrência. 
Outro ponto que assiste razão às defesas, mais especificamente das defesas apresentadas pelos fiscais do Incra, foi de que as obras de infraestrutura básica de recuperação de 44,605 km de estradas vicinais distribuídos por projeto de assentamento são independentes entre si, dada a natureza delas, fazendo com que eventual obra não executada num projeto de assentamento (PA) não enseje em ausência de funcionalidade de obras executadas em outro PA, o que impossibilitaria a extrapolação da irregularidade de parte das obra ao todo. Assim, mesmo que houvesse o detalhamento dessa irregularidade, o apontamento de que as obras iniciadas não foram concluídas, pelo menos em dois projetos de assentamento (P.A. Almescão e P.A. Oito Barracas) , não resultaria na imprestabilidade do total das obras.
Considerando que as obras podem realmente terem sido executadas na sua totalidade posteriormente e de forma satisfatória, sanando eventuais impropriedades construtivas; que as obras são independentes entre os PAs, dada a natureza delas, não se podendo glosar o valor total por eventual irregularidade em parcela delas; que não há nos autos o detalhamento do que eventualmente seria passível de glosa (detalhamento dos serviços inexecutados e/ou executados sem qualidade desejável) ; carece a irregularidade "ausência de funcionalidade do objeto do convênio sem aproveitamento útil da parcela executada, por motivo de inexecução parcial", de elementos robustos que a caracterizem e a suportem, razão pela qual se entende mais razoável, dado ao contexto já discorrido (inúmeras medidas preliminares realizadas com vistas a obter mais elementos e o longo período de análise dos fatos - processo instaurado há mais de seis anos e relativo a fatos ocorridos há nove anos, o que dificulta e/ou impossibilita novas proposições de saneamento dos autos) , desconsiderar tal irregularidade e, por conseguinte, afastar a responsabilidade daqueles que foram arrolados ao feito exclusivamente por ela, como os fiscais do Incra.
Ausência de nexo causal entre a execução financeira da despesa e a execução da obra/serviço, em razão de a obra/serviço não ter sido executada (o) pela beneficiária do pagamento, empresa de fachada
A não comprovação da boa e regular aplicação dos recursos do convênio foi tipificada a partir do apontamento de que a obra/serviço não foi executada (o) pela beneficiária do pagamento, empresa de fachada, o que enseja na ausência de nexo causal entre a execução financeira da despesa e a execução da obra/serviço.
As evidências indicadas na instrução precedente foram as seguintes: Ação Civil Pública por atos de improbidade administrativa (peça 1, p. 375 e 397; peça 2, p. 4, 10, 12) , Denúncia posterior (peça 27, p. 80-82) ; Termos de Depoimento (peça 62, p. 123-124, 129-130, 177-178, 188, 191-192 e 194-195) ; Informação 339/2012 - NO/DPF/MBA/PA (peça 57, p. 625-628; peça 63, p. 247-250) e Nota Técnica 965/2012/CGU-Regional/PA/CGU-PR (peça 64, p. 276-283) .
Os apontamentos/evidências sobre essa irregularidade foram os seguintes: 
 apenas a empresa D. G. de Oliveira & Cia. Ltda. - ME participou do certame, sendo que, no cumprimento de mandado judicial de busca e apreensão, a Polícia Federal encontrou um carimbo da empresa nas dependências da prefeitura, assim como um laptop Semp Toshiba pertencente à municipalidade, cujo HD continha arquivos com logomarca desta e de outras empresas, sugerindo que a licitação foi "montada";
 o aviso de licitação não foi publicado em jornal de grande circulação; não foram assinados o ofício da secretaria de agricultura ao prefeito solicitando autorização para a realização do certame, o recibo de retirada do edital pela empresa licitante (necessários para a elaboração da proposta) e o parecer jurídico;
 ausência nos autos da licitação de documentos obrigatórios para a habilitação da empresa vencedora (como o contrato social, comprovação da regularidade fiscal, comprovação da qualificação técnica e econômico-financeira) , assim como de registro do orçamento da obra no CREA e da composição dos custos unitários;
 muitos documentos existentes referentes à empresa contratada não estão assinados, como a "apresentação de proposta", "declaração de não superveniência", "declaração de conhecimento", "declaração de que não emprega trabalhador menor de 18 anos", "termo de renúncia do direito de recorrer";
 o valor da proposta vencedora é rigorosamente o mesmo do pactuado no convênio, ou seja, R$ 625.000,00;
 não comprovação da efetiva execução dos serviços de recuperação de estradas vicinais, objeto do Convênio Siconv 737685, pela empresa D.G. de Oliveira & Cia Ltda., em face das informações de que não possuía funcionários registrados e de que teriam sido utilizadas máquinas da prefeitura, além de as obras realizadas estarem incompletas e terem apresentado má qualidade construtiva;
 possível simulação do procedimento licitatório, para o qual não houve publicidade, resultando no comparecimento de apenas uma interessada, que fazia parte de possível conluio;
 informação da Polícia Federal acerca de indícios de que a empresa D. G. de Oliveira & Cia. Ltda. - ME seria de fachada - não apresenta estrutura compatível com o capital social que fora integralizado, possuindo apenas uma pequena sala e um único funcionário; 
 informação da Controladoria-Geral da União de que os processos licitatórios apresentavam evidências de montagem, fraude e favorecimento nas contratações.
Conforme salientado na instrução precedente, além do dever legal e constitucional de prestar contas do bom e regular emprego dos recursos públicos recebidos, devem os gestores fazê-lo por meio de documentação que possibilite constatar que eles foram efetivamente utilizados no objeto pactuado, de acordo com os normativos legais vigentes. É essencial para a regularidade das contas e elisão do débito a comprovação do nexo de causalidade entre a movimentação dos recursos públicos, depositados em conta específica, e o pagamento das despesas derivadas do ajuste, eis que a mera execução do objeto do instrumento não implica o julgamento pela regularidade das contas, pois os recursos utilizados na sua execução podem provir de fontes municipais, tendo sido integralmente desviados os recursos federais.
Esperava-se, portanto, que os responsáveis arrolados nessa ocorrência demonstrassem cabalmente que quem de fato realizou a obra foi a empresa contratada, e não outrem ou a própria prefeitura, como os apontamentos indicam. 
Além do ex-prefeito e da empresa, a responsabilidade alcançou os integrantes da comissão municipal de licitação, pois contribuíram (quando da seleção) para o pagamento a eventual empresa de fachada por serviços que ela não executou, pela utilização da documentação dela para montagem da prestação de contas e, finalmente, para o desvio dos recursos e consequente dano ao erário. Logo, não merece prosperar o argumento dos membros daquela comissão de ausência de nexo causal entre a irregularidade e a conduta deles (a descrição da conduta consta no item 34 desta instrução) , eis que a atuação deles propiciou a contratação irregular e pagamento indevido à empresa. 
Entende-se que as defesas não trouxeram elementos em anexo capazes de refutar tais indícios, pelo menos a maior parte deles, pelos motivos expostos adiante. 
O fato de não haver decisões judiciais transitadas em julgado acerca da fraude em licitações não aproveita aos responsáveis. O TCU possui jurisdição e competência próprias estabelecidas pela Constituição Federal e pela sua Lei Orgânica (Lei 8.443/92) . Dessa forma, a ausência de ação judicial sobre mesma matéria não obsta o exercício do controle externo, dado o princípio da independência das instâncias cível, penal e administrativa. Somente teria influência no processo em exame eventual ação penal em que fossem absolvidos os responsáveis pela negativa de autoria ou inocorrência do fato, caso em que as demais esferas devem acatar a decisão adotada no âmbito do juízo penal. Esse entendimento é pacífico no TCU, sendo exemplos os Acórdão 2067/2015-TCU-Plenário, 2.613/2015-TCU-Plenário, 2.437/2015-TCU-Plenário, 541/2015-Plenário, 1.529/2015-TCU-1ª Câmara, entre outros. Mas não foram trazidos elementos nesse sentido, pelo contrário, a afirmação foi de que não houve decisões judiciais transitadas em julgado acerca do assunto.
A mera alegação de desconhecimento da origem dos carimbos e o comprovante de publicação do aviso da licitação no DOU não elidem os demais indícios de "montagem da licitação", tais como: arquivos com logomarca da empresa contratada e de outras empresas no computador da prefeitura; aviso de licitação não foi publicado em jornal de grande circulação; não foram assinados recibo de retirada do edital pela empresa licitante; ausência nos autos da licitação de documentos obrigatórios para a habilitação da empresa vencedora; muitos documentos existentes referentes à empresa contratada não estão assinados; valor da proposta vencedora é rigorosamente o mesmo do pactuado no convênio; comparecimento de apenas uma interessada; depoimentos confirmando a montagem da licitação. 
Houve alegações sobre esses indícios que não merecem prosperar, pois não são minimamente razoáveis. 
Alegou-se que propuseram preço igual ao estipulado no orçamento-base da licitação porque valor inferior seria inviável; mas aquele orçamento apenas limita o preço máximo, não servindo de parâmetro mínimo num contexto competitivo de disputa regular entre eventuais licitantes. Conforme jurisprudência do TCU, é inconcebível que uma licitante de fato interessada em contratar com o Poder Público e em um ambiente de real competitividade apresente proposta igual ao do orçamento básico da competição. Na verdade, esse tipo de prática só ocorre mesmo em processo de licitação montada ou quando a suposta concorrente sabe que será a futura contratada, como apontam os indícios presentes neste feito. 
Também asseverou que a ausência de outros licitantes se deu pela falta de interesse deles, sem trazer elementos que refutassem os indícios de montagem de licitação mencionados e que contribuíram para uma única empresa ter participado do certame. 
E finalmente a tentativa de a empresa eximir-se da responsabilidade por falhas no processo licitatório não se sustenta justamente porque ela deixou de apresentar documentação exigida pelo edital, sobretudo nestes casos eivados de indícios de conluio.
Quanto à alegação de ausência de sobrepreço das obras, tal apontamento não foi objeto das citações realizadas, razão pela qual não cabe tecer comentários a respeito.
Por fim, os indícios apontaram para o fato de que a empresa contratada não apresentava estrutura compatível com o capital social que fora integralizado, possuindo apenas uma pequena sala, de que não possuía funcionários registrados e de que teriam sido utilizadas máquinas da prefeitura na execução das obras.
Os elementos apresentados pela empresa para comprovar sua "capacidade" em realizar as obras se limitaram a recibo de locação de máquina motoniveladora, aquisição de retroescavadeira e certificado de registro de dois veículos em seu nome. O recibo não era o documento hábil para a transação, porquanto emitido por pessoa jurídica, quando deveria ser nota fiscal; ademais, fora emitido em fevereiro/2013 apenas, quando as obras já tinham sido supostamente executadas em dezembro/2012, conforme relatório dos fiscais do Incra. Os veículos caminhão basculante e camioneta, bem como a máquina retroescavadeira, adquiridos pela empresa, poderiam lhe aproveitar para fins de demonstração de sua capacidade operacional, mas esta deveria ser acompanhada de outros elementos que demonstrassem a estrutura física da empresa à época (como imóveis e pessoal, por exemplo) , os registros de funcionários e aquisições de insumos (combustível, por exemplo) a ela vinculados, o que não ocorreu.
Em que pese ter apresentado apenas um relatório de conferência da minuta de Anotação de Responsabilidade Técnica relativo às obras em nome de profissional que seria ligado à empresa contratada, em pesquisa ao sítio do Crea-PA na internet (http://www.creapa.com.br/servicos/art/autentcrea.asp) observou-se a ART de execução (Crea 13254D PA/26) em nome do profissional engenheiro civil Flávio de Moraes e Silva. Todavia, tal documento tem como data de registro 9/11/2012, quando os serviços das obras foram executados no período entre outubro/2011 a dezembro/2012, conforme atestado de qualificação técnica expedido pelo convenente (peça 61, p. 385) . Logo, tal documento fora efetivamente registrado apenas no final da obra, quando deveria sê-lo no início, e a sua existência isoladamente não comprova a capacitação técnica-operacional da empresa contratada à época. Na verdade, alguns elementos trazidos na defesa (ART, recibo de locação veicular) são posteriores à fiscalização da CGU e atuação do MPF, a indicar tentativa de simular a existência real da empresa contratada, como foi feito com a licitação.  
Foram apresentados inúmeros indícios de empresa "fantasma", a partir de informação e elementos trazidos aos autos pela da Polícia Federal, pela Controladoria-Geral da União e pelo Ministério Público Federal. Há o relato de que houve diligência realizada no endereço da empresa pela Polícia Federal, inclusive com registro fotográfico do local (peça 63, p. 247-248) , ao contrário do que fora alegado pela empresa contratada. Caberia aos defendentes apresentarem elementos robustos e suficientes para elidir tais indícios, o que não ocorreu, pelo menos na grande maioria deles. Além disso, há depoimento de que os maquinários usados nas obras eram da prefeitura.
Cabe ressaltar que é possível caracterizar fraude a licitação com base em conjunto de indícios (Enunciado do Acórdão 888/2011-TCU-Plenário, relatado pelo Ministro Augusto Sherman) , e é licito ao julgador formar seu convencimento com base em prova indiciária quando os indícios são vários, fortes e convergentes, e o responsável não apresenta contraindícios de sua participação nas irregularidades (Enunciado do Acórdão 8250/2021-TCU-Segunda Câmara, relatado pelo Ministro Bruno Dantas) .
 O STF já firmou o entendimento segundo o qual "indícios são provas se vários, convergentes e concordantes", nos termos do Voto proferido pelo Relator do RE 68.006/MG, eminente Ministro Aliomar Baleeiro. Na esteira desse mesmo entendimento, merecem registro os seguintes julgados do STF: RE 413559/RJ - RIO DE JANEIRO, RHC 65092/GO - GOIÁS, RHC 58932/RS - RIO GRANDE DO SUL, RHC 55879/PR - PARANA, RHC 54960/DF - DISTRITO FEDERAL, RHC 54223/PA - PARÁ e RHC 51523/GB - GUANABARA.
Logo, as alegações de defesa não afastaram os indícios de que a empresa contratada era de fachada e não comprovou que foi ela quem efetivamente prestou os serviços e/ou executou a obra, razão pela qual não elidiu a essência do apontamento irregular, qual seja, a ausência de nexo causal entre a execução financeira da despesa e a execução da obra/serviço. 
Persiste, pois, a irregularidade em apreço, eis que os elementos no processo permitem constatar um conjunto de indícios vários e coincidentes de que a empresa contratada era de fachada. Além da empresa, o ex-prefeito e os membros da comissão de licitação respondem pela ocorrência. Deixa-se de incluir nesse rol o dirigente da empresa, pelos motivos expostos adiante nesta instrução.
A constatação de fraude à licitação faz surgir a possibilidade de o TCU declarar a inidoneidade da empresa fraudadora para participar de licitação na Administração Pública Federal, sendo aplicável a sanção na fraude em procedimento de contratação direta, como no presente caso, conforme enunciado do Acórdão 1280/2018-TCU-Plenário, rel. Ministro Benjamin Zymler.
Para a referida sanção, basta que a empresa tenha concorrido para a fraude ou dela participado, conforme enunciado do Acórdão 337/2019-TCU-Plenário, relatado pelo Ministro Augusto Nardes, que dispõe: "A inidoneidade para participar de licitação na Administração Pública Federal (art. 46 da Lei 8.443/1992) pode ser declarada diante da existência de vários indícios de conluio entre os participantes do certame, independentemente de o licitante ter colhido algum benefício, bastando que tenha concorrido para a fraude ou dela participado.".
E tal sanção não pode ser aplicada ao dirigente da empresa, conforme enunciado do Acórdão 1592/2019-TCU-Plenário, relatado pelo Ministro Augusto Sherman, que dispõe: 
A declaração de inidoneidade para participar de licitação na Administração Pública Federal (art. 46 da Lei 8.443/1992) não pode ser aplicada a sócios e administradores de empresas licitantes, por falta de previsão legal, sendo recomendável, entretanto, que, caso nova sociedade empresária tenha sido constituída, com o mesmo objeto, por qualquer um dos sócios ou administradores de empresas declaradas inidôneas, após a aplicação da sanção e no prazo de sua vigência, a Administração adote as providências necessárias à inibição de participação dessa empresa em licitações, em processo administrativo específico, assegurando o contraditório e a ampla defesa a todos os interessados.
Com efeito, propõe-se considerar graves as irregularidades aqui apuradas e que seja declarada a inidoneidade da empresa D. G. de Oliveira & Cia. Ltda. - ME (CNPJ: 07.127.454/0001-77) para participar de licitação na Administração Pública Federal, nos termos do art. 46 da Lei 8.443/1992, em virtude de ter concorrido para a fraude (ou dela participado) à licitação na contração de obras de infraestrutura básica de recuperação de 44,605 km de estradas vicinais no município de São Domingos do Araguaia/PA, custeada com recursos do Convênio 02715/2010 - Siconv 737685. 
Portanto, há nos autos informações e elementos de que a contratação da empresa se deu de forma irregular, com documentação correspondente sob suspeição, a partir do conjunto de indícios de irregularidades fortes e suficientes para macular aquela contratação, levando à conclusão de que não houve a comprovação da boa e regular aplicação dos recursos repassados pela União, mediante aquele convênio.
Às pessoas físicas arroladas nessa irregularidade, com exceção do sócio-administrador da empresa, em virtude de proposta de exclusão de sua responsabilidade neste feito, a seguir discorrida,  cabe proposta de que sejam inabilitadas para o exercício de cargo em comissão ou função de confiança no âmbito da Administração Pública Federal, consoante o art. 60 da Lei 8.443/1992, porquanto o contexto fático desse tipo de delito (fraude à licitação, contratação e pagamento a empresa de fachada) indica o envolvimento e/ou ciência dos envolvidos (anuindo a contratação da empresa e/ou autorizando pagamentos a ela) . 
Da ausência da oitiva do dirigente da empresa acerca da desconsideração da personalidade jurídica
De acordo com a jurisprudência do TCU (Acórdãos 835/2015, 1714/2017 e 2957/2/18, do Plenário) , o vínculo contratual entre a entidade privada e o Poder Público não permite a responsabilização dos agentes da empresa contratada (administradores, sócios ou empregados) por prejuízos causados ao erário, a não ser que restem demonstrados os requisitos para a desconsideração da personalidade jurídica.
Ainda segundo precedentes deste Tribunal (Acórdão 2005/2017-TCU-Plenário e 5611/2012, da Segunda Câmara) , a aplicação da teoria da desconsideração da personalidade jurídica para responsabilizar os sócios de empresa privada é medida excepcional, restrita às hipóteses de abuso da personalidade jurídica, caracterizado pelo desvio de finalidade, ou pela confusão patrimonial, requisitos não observados na documentação dos autos. Também de acordo com o Acórdão 8603/2016-TCU-Segunda Câmara, o instituto jurídico não pode ser utilizado como instrumento para aumentar a possibilidade de se recompor os cofres públicos.
A desconsideração da personalidade jurídica, na sistemática introduzida pelo Novo Código de Processo Civil, não pode ser decidida sem a manifestação dos possíveis alcançados, razão pela qual se impõe ouvir os sócios antes de deliberar pela existência do abuso da personalidade jurídica. Para tanto, basta que haja a citação solidária da pessoa jurídica e de seu sócio para se manifestar sobre as irregularidades, bem como para que o sócio se pronuncie sobre a referida desconsideração.
No presente caso, dada a tipologia de irregularidade tratada neste feito (fraude à licitação) , era plenamente possível a desconsideração da personalidade jurídica da empresa, para incluir o sócio na relação processual. Tanto que ele foi arrolado aos autos e citado solidariamente com a empresa. Mas não houve a sua oitiva (quando da citação) acerca dessa possibilidade de desconsideração da personalidade jurídica da empresa, razão pela qual não há como incluí-lo na responsabilização deste feito.
Com efeito, deixa-se de propor nesta fase processual a desconsideração da personalidade jurídica da empresa D. G. de Oliveira & Cia. Ltda. - ME (CNPJ: 07.127.454/0001-77) , para que seu sócio-administrador, Divino Gonçalves de Oliveira (CPF XXX.390.802-XX) , respondesse, solidariamente com ela e os demais responsáveis, pelo débito apurado nos autos, e propõe-se a exclusão de sua responsabilidade neste processo. 
Dos princípios da proporcionalidade e da boa-fé
A comprovação da boa e regular aplicação dos recursos do convênio não se limita ao mero cumprimento do objeto do convênio, há de se analisar a regularidade física e financeira, com o estabelecimento do nexo de causalidade entre as despesas e os recursos conveniados. 
Entrementes, como já discorrido, persiste uma das irregularidades tratadas no processo, qual seja, a não comprovação da boa e regular aplicação dos recursos do convênio, uma vez que não restou comprovado o nexo causal entre a execução financeira da despesa e a execução da obra/serviço, em razão de a obra/serviço não ter sido executada (o) pela beneficiária do pagamento, empresa de fachada.
De acordo com os precedentes desta Corte de Contas, mais precisamente nos termos do Acórdão 1894/2018-TCU-Segunda Câmara, da relatoria do Ministro Augusto Nardes, dentre outros, "a boa-fé deve ser aferida objetivamente, sendo necessário constatar algum ato ou fato capaz de caracterizar a conduta zelosa e diligente do responsável, mediante prova nos autos". Em outro julgado, Acórdão 7936/2018-TCU-Segunda Câmara, da relatoria do Ministro Augusto Sherman, foi estabelecido que "a análise da conduta é feita sob o ponto de vista objetivo, sem que seja necessária a comprovação de má-fé (dolo) , mas apenas da ausência de boa-fé objetiva, para a responsabilização do agente". 
A boa-fé não pode ser presumida ou acatada a partir de mera alegação, devendo ser demonstrada e comprovada a partir dos elementos que integram os autos, corroborada em contexto fático propício ao reconhecimento dessa condição em favor do responsável.
Nesse contexto, e após o exame dos elementos apresentados como alegações de defesa, não há como vislumbrar boa-fé na conduta dos responsáveis, já que não foram noticiados atos ou fatos atenuantes que pudessem demonstrar uma atitude zelosa e diligente dos responsáveis na gestão da coisa pública.
Tendo em vista que não constam dos autos elementos que permitam reconhecer a boa-fé deles, propõe-se que as suas contas sejam julgadas irregulares, nos termos do art. 202, § 6º, do Regimento Interno do TCU, com a imputação solidária do débito atualizado monetariamente e acrescido de juros de mora, nos termos do art. 202, § 1º, do Regimento Interno do TCU, descontado o valor eventualmente recolhido, com a aplicação da multa prevista no art. 57 da Lei 8.443/1992.
Especificamente em relação ao ex-prefeito, ressalte-se ainda que a jurisprudência deste Tribunal sedimentou entendimento de que, tratando-se de processos relativos ao controle financeiro da Administração Pública, tais como o que ora se examina, a boa-fé não pode ser presumida, mas deve ser demonstrada e comprovada a partir dos elementos que integram os autos. Tal interpretação decorre da compreensão de que, na fiscalização dos gastos públicos, privilegia-se a inversão do ônus da prova, pois cabe ao gestor comprovar a boa aplicação dos dinheiros e valores públicos sob sua responsabilidade.
Quanto à aplicação dos princípios da proporcionalidade e razoabilidade, cabe mencionar que o TCU possui competência constitucional e legal para aplicar multa após sopesar a gravidade das irregularidades e do dano causado ao erário, considerando os princípios da razoabilidade e da proporcionalidade, a fim de evitar reincidência de despesas irregulares. A multa é estabelecida de acordo com a gravidade das irregularidades identificadas (Acórdão 3573/2008-TCU-Segunda Câmara, relatado pelo Ministro Ubiratan Aguiar) .
Portanto, não há que se falar em desproporcionalidade da sanção, tampouco em boa-fé dos responsáveis. Uma vez não comprovada a boa e regular aplicação dos recursos, tem-se configurado dano ao erário, sob a presunção de que o dinheiro foi aplicado irregularmente, consoante o manso entendimento jurisprudencial, a exemplo da Decisão 225/2000-TCU-2ª Câmara, relatado pelo Ministro Adylson Motta.
Prescrição da Pretensão Punitiva
	A análise sobre o assunto já foi discorrida anteriormente nesta instrução, quando da análise preliminar das alegações de defesa (itens 73-74) .
Informações Adicionais
Registra-se que os responsáveis Francisco Ferreira da Silva Filho, Marcos Luiz Cutrim Silva e Elueudes Costa Lira (peças 101, 127 e 137) requereram que as suas intimações ocorram de forma exclusiva em nome do seu patrono César Augusto Barbosa Chiappetta (OAB/PA 22.501, e-mail: drcesarchiappetta88@hotmail.com, com escritório na Travessa União, 14, Centro, CEP 68520-000, São Domingos do Araguaia - PA) .
CONCLUSÃO
			Em face da análise promovida na seção "Exame Técnico", verifica-se que persiste a seguinte irregularidade tratada no processo: "	Não comprovação da boa e regular aplicação dos recursos do Convênio 02715/2010 (Siconv 737685) , cujo objeto foi descrito como 'execução de obras de infraestrutura básica de recuperação de 44,605 km de estradas vicinais', distribuídos por cinco projetos de assentamento, localizados na zona rural do município de São Domingos do Araguaia/PA, uma vez que não restar comprovado o nexo causal entre a execução financeira da despesa e a execução da obra/serviço, em razão de a obra/serviço não ter sido executada (o) pela beneficiária do pagamento, empresa de fachada".
Quanto à irregularidade tipificada por "ausência de funcionalidade", entende-se que deva ser desconsiderada e, por conseguinte, afastar a responsabilidade daqueles que foram arrolados ao feito exclusivamente por ela, como os fiscais do Incra.
O ex-prefeito, instado a se manifestar, optou pelo silêncio, configurando a sua revelia, nos termos do § 3º, do art. 12, da Lei 8.443/1992. 
Propõe-se acatar as alegações de defesa dos fiscais do Incra, julgando regulares suas contas. Também rejeitar parcialmente as alegações de defesa dos demais responsáveis, que, juntamente com o ex-prefeito, devem ter suas contas julgadas irregulares e apenados com a multa prevista no art. 57 da Lei 8.443/1992.
Propõe-se a exclusão do sócio-administrador da empresa da relação processual, em virtude da ausência de sua oitiva acerca da desconsideração da personalidade jurídica da empresa. 
Propõe-se, ainda, que a empresa D. G. de Oliveira & Cia. Ltda. - ME (CNPJ: 07.127.454/0001-77) responda solidariamente com os demais responsáveis, Jaime Modesto da Silva (CPF: XXX.809.051-XX) , Francisco Ferreira da Silva Filho (CPF: XXX.551.152-XX) , Marcos Luiz Cutrim Silva (CPF: XXX.893.742-XX) , Elueudes Costa Lira (CPF: XXX.258.202-XX) , pelo débito apurado nos autos, e a aplicação das sanções previstas nos arts. 46 e 60 da Lei 8.443/1992, mais precisamente da inidoneidade daquela empresa para participar de licitação na Administração Pública Federal e a inabilitação dos responsáveis (pessoas físicas) para o exercício de cargo em comissão ou função de confiança.
É importante ressaltar que foi proposto na instrução de citação (peça 74) o alerta dos responsáveis pela irregularidade que persistiu para que, caso confirmasse a ocorrência e o TCU considerasse a irregularidade grave, o Tribunal poderia decretar a inidoneidade da empresa e a inabilitação dos envolvidos para ocupar cargo em comissão ou função de confiança no âmbito da Administração Pública Federal.
Por fim, como persistiu apenas uma das irregularidades citadas, ajusta-se a matriz de responsabilização presente no processo, nos termos indicados no anexo desta instrução) .
PROPOSTA DE ENCAMINHAMENTO
Ante o exposto, submetem-se os autos à apreciação superior, para envio ao Ministério Público junto ao TCU, e posterior encaminhamento ao Gabinete do Exmo. Sr. Ministro-Relator Raimundo Carreiro, com a seguinte proposta:
excluir a responsabilidade de Divino Gonçalves de Oliveira (CPF XXX.390.802-XX) deste processo.
	considerar revel Jaime Modesto da Silva (CPF: XXX.809.051-XX) , para todos os efeitos, dando-se prosseguimento ao processo, com fulcro no art. 12, § 3º, da Lei 8.443/1992;
acatar parcialmente as alegações de defesa de José Barbosa Soares Júnior (CPF: XXX.979.043-XX) e Rodrigo Souto Gomes (CPF: XXX.485.044-XX) ;
julgar regulares as contas de José Barbosa Soares Júnior (CPF: XXX.979.043-XX) e Rodrigo Souto Gomes (CPF: XXX.485.044-XX) , nos termos dos arts. 1º, inciso I, 16, inciso I, 17 e 23, inciso I, da Lei 8.443/1992, dando-se-lhes quitação plena;
rejeitar parcialmente as alegações de defesa de D. G. de Oliveira & Cia. Ltda. - ME (CNPJ: 07.127.454/0001-77) ;
rejeitar as alegações de defesa de Francisco Ferreira da Silva Filho (CPF: XXX.551.152-XX) , Marcos Luiz Cutrim Silva (CPF: XXX.893.742-XX) e Elueudes Costa Lira (CPF: XXX.258.202-XX) ;
		julgar irregulares, nos termos dos arts. 1º, inciso I, 16, inciso III, alínea "c", 19, caput, e 23, inciso III, da Lei 8.443/1992 c/c os arts. 1º, inciso I, e 209, incisos II e III, do Regimento Interno do TCU, as contas de Jaime Modesto da Silva (CPF: XXX.809.051-XX) , D. G. de Oliveira & Cia. Ltda. - ME (CNPJ: 07.127.454/0001-77) , Francisco Ferreira da Silva Filho (CPF: XXX.551.152-XX) , Marcos Luiz Cutrim Silva (CPF: XXX.893.742-XX) e Elueudes Costa Lira (CPF: XXX.258.202-XX) , condenando-os, solidariamente, ao pagamento das importâncias a seguir especificadas, atualizadas monetariamente e acrescidas dos juros de mora, calculadas a partir das datas discriminadas até a data da efetiva quitação do débito, fixando-lhes o prazo de quinze dias, para que comprovem, perante o Tribunal, o recolhimento das referidas quantias aos cofres do Tesouro Nacional, nos termos do art. 23, inciso III, alínea "a", da citada lei, c/c o art. 214, inciso III, alínea "a", do Regimento Interno do TCU.
	Data de ocorrência
	Valor histórico (R$) 

	6/1/2012
	200.000,00

	15/2/2013
	400.000,00

                   Valor atualizado do débito (com juros) em 16/11/2021: R$ 1.044.060,51 (peça 139) 
aplicar, individualmente, a Jaime Modesto da Silva (CPF: XXX.809.051-XX) , D. G. de Oliveira & Cia. Ltda. - ME (CNPJ: 07.127.454/0001-77) , Francisco Ferreira da Silva Filho (CPF: XXX.551.152-XX) , Marcos Luiz Cutrim Silva (CPF: XXX.893.742-XX) e Elueudes Costa Lira (CPF: XXX.258.202-XX) a multa prevista nos arts. 19, caput, e 57 da Lei 8.443/1992 c/c os arts. 210, caput, e 267 do Regimento Interno do TCU, fixando-lhes o prazo de 15 (quinze) dias, a contar da notificação, para que comprovem perante o Tribunal (art. 23, inciso III, alínea "a", da Lei 8.443/1992, c/c o art. 214, inciso III, alínea "a", do Regimento Interno do TCU) , o recolhimento da dívida aos cofres do Instituto Nacional de Colonização e Reforma Agrária, atualizada monetariamente desde a data do acórdão até a do efetivo recolhimento, se for paga após o vencimento, na forma da legislação em vigor;
autorizar, desde logo, nos termos do art. 28, inciso II, da Lei 8.443/1992, a cobrança judicial das dívidas, caso não atendidas as notificações;
	autorizar, desde logo, o pagamento das dívidas em até 36 (trinta e seis) parcelas mensais e consecutivas, nos termos do art. 217 do Regimento Interno, caso solicitado pelos responsáveis, fixando-se o vencimento da primeira parcela em quinze dias, a contar do recebimento da notificação, e o das demais a cada trinta dias, devendo incidir sobre cada parcela, os encargos legais devidos, na forma prevista na legislação em vigor;
	alertar os responsáveis de que a falta de comprovação do recolhimento de qualquer parcela importará o vencimento antecipado do saldo devedor, nos termos do § 2º do art. 217 do Regimento Interno deste Tribunal;
considerar graves as infrações cometidas por Jaime Modesto da Silva (CPF: XXX.809.051-XX) , Francisco Ferreira da Silva Filho (CPF: XXX.551.152-XX) , Marcos Luiz Cutrim Silva (CPF: XXX.893.742-XX) e Elueudes Costa Lira (CPF: XXX.258.202-XX) e inabilitá-los para o exercício de cargo em comissão ou função de confiança no âmbito da Administração Pública Federal, nos termos do art. 60 da Lei 8.443/1992;
declarar a inidoneidade da empresa D. G. de Oliveira & Cia. Ltda. - ME (CNPJ: 07.127.454/0001-77) , para participar de licitação na Administração Pública Federal, nos termos do art. 46 da Lei 8.443/1992;
encaminhar cópia do Acórdão que vier a ser proferido, bem como do relatório e do voto que o fundamentam, ao Procurador-Chefe da Procuradoria da República do Pará, para a adoção das medidas que entender cabíveis, em conformidade com o art. 16, § 3º, da Lei 8.443/1992 c/c o art. 209, § 7º, do Regimento Interno do TCU, informando-lhe que o inteiro teor da deliberação pode ser consultado no endereço www.tcu.gov.br/acordaos;
encaminhar cópia do Acórdão que vier a ser proferido ao Instituto Nacional de Colonização e Reforma Agrária e aos responsáveis, para ciência, informando que a presente deliberação, acompanhada do Relatório e do Voto que a fundamenta, está disponível para a consulta no endereço www.tcu.gov.br/acordaos, além de esclarecer que, caso requerido, o TCU poderá fornecer sem custos as correspondentes cópias, de forma impressa.
	É o Relatório.

Cesar Augusto Barbosa Chiappetta (22.501/OAB-PA), representando Francisco Ferreira da Silva Filho; Cesar Augusto Barbosa Chiappetta (22.501/OAB-PA), representando Marcos Luiz Cutrim Silva; Cesar Augusto Barbosa Chiappetta (22.501/OAB-PA), representando Elueudes Costa Lira; Jose Claudio de Sousa Tavares (28595/OAB-PA) e Joao da Costa Miranda Neto (28598/OAB-PA), representando Rodrigo Souto Gomes; Renato Lopes Barbosa (15.676-A/OAB-PA), representando Divino Goncalves de Oliveira; Renato Lopes Barbosa (15.676-A/OAB-PA), representando D G de Oliveira & Cia Ltda.

Subprocurador-Geral Lucas Rocha Furtado.

TOMADA DE CONTAS ESPECIAL. INCRA. CONVÊNIO. RECUPERAÇÃO DE ESTRADAS VICINAIS NO MUNICÍPIO DE SÃO DOMINGOS DO ARAGUAIA/PA. NÃO COMPROVAÇÃO DA BOA E REGULAR APLICAÇÃO DOS RECURSOS REPASSADOS. FRAUDE À LICITAÇÃO. CITAÇÃO. REVELIA DE UM DOS RESPONSÁVEIS. ACOLHIMENTO DA DEFESA DE PARTE DOS RESPONSÁVEIS, COM REGULARIDADE DE SUAS CONTAS. REJEIÇÃO PARCIAL DAS DEFESAS DOS DEMAIS RESPONSÁVEIS. CONTAS IRREGULARES, DÉBITO E MULTA. CONSIDERAR GRAVES AS INFRAÇOES COMETIDAS. INIDONEIDADE. INABILITAÇÃO. COMUNICAÇÕES.

TOMADA DE CONTAS ESPECIAL (TCE)

Secretaria de Controle Externo de Tomada de Contas Especial (SecexTCE).

Em exame tomada de contas especial instaurada pelo Instituto Nacional de Colonização e Reforma Agrária, Superintendência Regional do Sul do Pará (Incra-SR27-Marabá) , em desfavor de Jaime Modesto da Silva, ex-prefeito de São Domingos do Araguaia/PA (gestão 2009-2012) , em razão de irregularidades na aplicação de recursos federais repassados ao referido município por intermédio do Convênio 02715/2010 - Siconv 737685.
2.	O Convênio 02715/2010, assinado em 28/12/2010, visou à execução de obras de infraestrutura básica de recuperação de 44,605 km de estradas vicinais, em projetos de assentamento (PA) nas localidades Sol Nascente, Oito Barracas, Almescão, Pedra de Amolar e Paulo Fonteles, no valor de R$ 625.000,00. Do montante total, R$ 600.000,00 corresponderam a recursos federais, repassados ao município por meio de três ordens bancárias de R$ 200.000,00, em 30/12/2011 e outras duas em 21/12/2012. A vigência efetiva do convênio, após prorrogações, foi até 16/2/2013, com prestação de contas prevista para 12/4/2014.
3.	Consta do Relatório do Tomador de Contas (peça 1, p. 100-106) que a instauração desta tomada de contas especial pelo Incra foi motivada pela não aprovação da prestação de contas final do Convênio 02715/2010, em virtude da constatação de fraude à licitação (Tomada de Preços 001/2011/CPL/MDSA) apontada em Ação Civil Pública por atos de improbidade administrativa, movida pelo Ministério Público Federal (Parecer Incra SR-27 à peça 1, p. 189-193) . 
4.	No âmbito do TCU, conforme instrução da Secretaria de Controle Externo de Tomada de Contas Especial (peça 74) , houve a delimitação da responsabilidade pela ocorrência, envolvendo a apuração dos fatos, a identificação dos responsáveis e a quantificação do dano, dando ensejo à promoção de citações, nos seguintes termos, no essencial (destaques inseridos) :
	Irregularidade 1:  ausência de funcionalidade do objeto do Convênio 02715/2010 (Siconv 737685) (...) , sem aproveitamento útil da parcela executada, por motivo de inexecução parcial.
 (...) Responsável Jaime Modesto da Silva, então prefeito
 (...) Responsáveis José Barbosa Soares Júnior e Rodrigo Souto Gomes, então fiscais da obra/servidores do Incra (...) 
	Irregularidade 2: 	Não comprovação da boa e regular aplicação dos recursos do Convênio 02715/2010 (Siconv 737685) (...) , uma vez que não restar [resta] comprovado o nexo causal entre a execução financeira da despesa e a execução da obra/serviço, em razão de a obra/serviço não ter sido executada (o) pela beneficiária do pagamento, empresa de fachada.
 (...) Responsável Jaime Modesto da Silva, então prefeito
 (...) Responsáveis Francisco Ferreira da Silva Filho, Marcos Luiz Cutrim Silva e Elueudes Costa Lira, membros da comissão municipal de licitação 
 (...) Responsável D. G. de Oliveira & Cia. Ltda. - ME, empresa contratada 
 (...) Responsável Divino Gonçalves de Oliveira, sócio administrador e representante legal da empresa contratada (...) 
5.	Regularmente citados, os responsáveis apresentaram suas alegações de defesa, à exceção do ex-prefeito, Jaime Modesto da Silva, que permaneceu silente. 
6.	A Secretaria de Controle Externo de Tomada de Contas Especial (instrução à peça 140) examinou os argumentos das defesas apresentadas, tendo concluído que:
138.	Em face da análise promovida na seção "Exame Técnico", verifica-se que persiste a seguinte irregularidade tratada no processo: "Não comprovação da boa e regular aplicação dos recursos do Convênio 02715/2010 (Siconv 737685) , cujo objeto foi descrito como 'execução de obras de infraestrutura básica de recuperação de 44,605 km de estradas vicinais', distribuídos por cinco projetos de assentamento, localizados na zona rural do município de São Domingos do Araguaia/PA, uma vez que não restar [resta] comprovado o nexo causal entre a execução financeira da despesa e a execução da obra/serviço, em razão de a obra/serviço não ter sido executada (o) pela beneficiária do pagamento, empresa de fachada".
139.	Quanto à irregularidade tipificada por "ausência de funcionalidade", entende-se que deva ser desconsiderada e, por conseguinte, afastar a responsabilidade daqueles que foram arrolados ao feito exclusivamente por ela, como os fiscais do Incra.
140.	O ex-prefeito, instado a se manifestar, optou pelo silêncio, configurando a sua revelia, nos termos do § 3º, do art. 12, da Lei 8.443/1992. 
141.	Propõe-se acatar as alegações de defesa dos fiscais do Incra, julgando regulares suas contas. Também rejeitar parcialmente as alegações de defesa dos demais responsáveis, que, juntamente com o ex-prefeito, devem ter suas contas julgadas irregulares e apenados com a multa prevista no art. 57 da Lei 8.443/1992.
142.	Propõe-se a exclusão do sócio-administrador da empresa da relação processual, em virtude da ausência de sua oitiva acerca da desconsideração da personalidade jurídica da empresa. 
143.	Propõe-se, ainda, que a empresa D. G. de Oliveira & Cia. Ltda. - ME (...) responda solidariamente com os demais responsáveis, Jaime Modesto da Silva (...) , Francisco Ferreira da Silva Filho (...) , Marcos Luiz Cutrim Silva (...) , Elueudes Costa Lira (...) , pelo débito apurado nos autos, e a aplicação das sanções previstas nos arts. 46 e 60 da Lei 8.443/1992, mais precisamente da inidoneidade daquela empresa para participar de licitação na Administração Pública Federal e a inabilitação dos responsáveis (pessoas físicas) para o exercício de cargo em comissão ou função de confiança.
144.	É importante ressaltar que foi proposto na instrução de citação (peça 74) o alerta dos responsáveis pela irregularidade que persistiu para que, caso confirmasse a ocorrência e o TCU considerasse a irregularidade grave, o Tribunal poderia decretar a inidoneidade da empresa e a inabilitação dos envolvidos para ocupar cargo em comissão ou função de confiança no âmbito da Administração Pública Federal.
7.	Nesse sentido, a SecexTCE, em pareceres uniformes (peças 140 a 142) , acolhidos pelo Ministério Público junto ao TCU - MPTCU (peça 143) , propôs, no essencial: 
146.1. excluir a responsabilidade de Divino Gonçalves de Oliveira (...) deste processo.
146.2. considerar revel Jaime Modesto da Silva (...) , para todos os efeitos, dando-se prosseguimento ao processo, com fulcro no art. 12, § 3º, da Lei 8.443/1992;
146.3. acatar parcialmente as alegações de defesa de José Barbosa Soares Júnior (...) e Rodrigo Souto Gomes (...) ;
146.4. julgar regulares as contas de José Barbosa Soares Júnior (...) e Rodrigo Souto Gomes (...) , dando-se-lhes quitação plena;
146.5. rejeitar parcialmente as alegações de defesa de D. G. de Oliveira & Cia. Ltda. - ME (...) ;
146.6. rejeitar as alegações de defesa de Francisco Ferreira da Silva Filho (...) , Marcos Luiz Cutrim Silva (...) e Elueudes Costa Lira (...) ;
146.7. julgar irregulares (...) as contas de Jaime Modesto da Silva (...) , D. G. de Oliveira & Cia. Ltda. - ME (...) , Francisco Ferreira da Silva Filho (...) , Marcos Luiz Cutrim Silva (...) e Elueudes Costa Lira (...) , condenando-os, solidariamente, ao pagamento das importâncias a seguir especificadas, (...) :
	Data de ocorrência
	Valor histórico (R$) 

	6/1/2012
	200.000,00

	15/2/2013
	400.000,00

Valor atualizado do débito (com juros) em 16/11/2021: R$ 1.044.060,51 (peça 139) 
146.8. aplicar, individualmente, a Jaime Modesto da Silva (...) , D. G. de Oliveira & Cia. Ltda. - ME (...) , Francisco Ferreira da Silva Filho (...) , Marcos Luiz Cutrim Silva (...) e Elueudes Costa Lira (...) a multa prevista nos arts. 19, caput, e 57 da Lei 8.443/1992 (...) ;
 (...) 
146.12. considerar graves as infrações cometidas por Jaime Modesto da Silva (...) , Francisco Ferreira da Silva Filho (...) , Marcos Luiz Cutrim Silva (...) e Elueudes Costa Lira (...) e inabilitá-los para o exercício de cargo em comissão ou função de confiança no âmbito da Administração Pública Federal, nos termos do art. 60 da Lei 8.443/1992;
146.13. declarar a inidoneidade da empresa D. G. de Oliveira & Cia. Ltda. - ME (...) , para participar de licitação na Administração Pública Federal, nos termos do art. 46 da Lei 8.443/1992; (...) 
II
8.	Apresentada breve contextualização da matéria, passo a me pronunciar
9.	Declaro, desde já, minha concordância com o pronunciamento uniforme apresentado pela SecexTCE (peças 140-142) , acolhido pelo Ministério Público junto ao TCU - MPTCU (peça 143) . Adoto os fundamentos da instrução da unidade técnica (peça 140) como razões de decidir, sem prejuízo de breves destaques e considerações.
10.	Anuo ao exame empreendido pela SecexTCE (peça 140, itens 55 a 86) , pela improcedência dos argumentos preliminares, em especial à conclusão pela não configuração da prescrição da pretensão sancionatória e ressarcitória a cargo do TCU, analisada sob os critérios das principais vertentes, quais sejam a Lei 9.873/1999 e o Código Civil (conforme Acórdão 1441/2016-TCU-Plenário, Rel. Min. Benjamin Zymler) .  
III
11.	Quanto à matéria de fato, o primeiro indício de irregularidade atribuído aos responsáveis, alusivo à "ausência de funcionalidade do objeto do Convênio 02715/2010 (...) , sem aproveitamento útil da parcela executada, por motivo de inexecução parcial", se baseou principalmente em apontamento da Controladoria-Geral da União, Controladoria Regional no Pará - CGU/PA, relacionado a vistoria realizada em maio/2012 e referenciado em Ação Civil Pública por atos de improbidade administrativa (peça 1, p. 301-399; peça 2, p. 1-88) . 
12.	Segundo o apontamento da CGU/PA, teria havido pagamento integral das obras de recuperação de 44,605 km de estradas vicinais, ao passo que estaria comprovada a realização física de apenas 14,05% do empreendimento, correspondendo a R$ 84.301,02, cuja execução foi considerada insatisfatória e aquém da qualidade exigida. Consta ainda do registro do órgão de controle interno que não teriam sido feitos os serviços dos aterros de acesso aos bueiros, além do que as obras iniciadas não restariam concluídas em pelo menos dois projetos de assentamentos previstos (Almescão e Oito Barracas) .
13.	Além de outras fragilidades observadas pela SecexTCE na caracterização da irregularidade (em especial a não obtenção da íntegra do relatório da CGU/PA, mesmo após diversas diligências do TCU) , sobressai argumento trazido pelas defesas, no sentido de que o relatório da vistoria realizada pela CGU/PA, de 25/5/2012, foi elaborado quando as obras ainda estavam em andamento, com rapasse de apenas um terço do valor total previsto. Consequentemente, a vistoria da CGU/PA se deu antes da emissão do Relatório de Fiscalização da Obra (peça 1, p. 141-179) , datado de 18/12/2012, que atestou a execução satisfatória de 100% das obras, assinado pelos servidores do Incra, José Barbosa Soares Júnior (técnico em reforma e desenvolvimento agrário) e Rodrigo Souto Gomes (engenheiro civil) .
14.	Ademais, o fato de haver serviços incompletos num dos projetos de assentamento (PA) não induziria obrigatoriamente à ausência de funcionalidade de obras eventualmente executadas nos demais projetos previstos, visto que os serviços de recuperação das estradas vicinais são independentes entre cada localidade.
15.	Dessa forma, e especialmente em razão da ausência, nos autos, de detalhamento dos serviços inexecutados e/ou executados sem qualidade desejável, concordo com a conclusão da unidade técnica, no sentido de que:
93.		(...) carece a irregularidade "ausência de funcionalidade do objeto do convênio sem aproveitamento útil da parcela executada, por motivo de inexecução parcial", de elementos robustos que a caracterizem e a suportem, razão pela qual se entende mais razoável, dado ao contexto já discorrido (inúmeras medidas preliminares realizadas com vistas a obter mais elementos e o longo período de análise dos fatos - processo instaurado há mais de seis anos e relativo a fatos ocorridos há nove anos, o que dificulta e/ou impossibilita novas proposições de saneamento dos autos) , desconsiderar tal irregularidade e, por conseguinte, afastar a responsabilidade daqueles que foram arrolados ao feito exclusivamente por ela, como os fiscais do Incra.
IV
16.	O segundo indício de irregularidade foi descrito como "não comprovação da boa e regular aplicação dos recursos do Convênio 02715/2010 (...) , uma vez que não resta comprovado o nexo causal entre a execução financeira da despesa e a execução da obra/serviço, em razão de a obra/serviço não ter sido executada (o) pela beneficiária do pagamento, empresa de fachada".
17.	A fundamentação para a citação dos responsáveis arrolados nestes autos foi, no essencial, assim descrita na instrução preliminar da SecexTCE (peça 74; destaques inseridos) :
22. Cabe destacar, preliminarmente, que a atuação do Ministério Público Federal (MPF) que resultou em ações judiciais em desfavor dos responsáveis arrolados nestes autos (a maior parte deles) , é decorrente das Operações "Carta Marcada" (2011) e "Ordem dos Pregadores" (2012) , resultantes de uma investigação conjunta entre o MPF, a Polícia Federal e a Controladoria-Geral da União (CGU) no município São Domingos do Araguaia/PA, a fim de investigar (IPL 089/2011) suposto grupo criminoso existente na referida prefeitura para fraudar licitações e desviar recursos públicos (mediante montagem/fraude das licitações para a contratação de empresas integrantes do grupo que, após contratadas, iriam participar e permitir o desvio dos recursos por meio de serviços superfaturados e pagamento por serviços inexistentes) . 
23.	Foram fiscalizados inúmeros procedimentos licitatórios destinados a contratação de objetos custeados por recursos federais, dentre outros, a partir de vários convênios/contratos de repasse, entre eles o convênio em apreço. A CGU, com base nos documentos apreendidos e em outros por ela solicitados, bem como em verificações in loco da execução física de obras e serviços referentes aos programas e/ou convênios federais selecionados para análise, apontou inúmeras irregularidades.
 (...) 
27. Irregularidade 2: não comprovação da boa e regular aplicação dos recursos do Convênio 02715/2010 (Siconv 737685) , (...) uma vez não restar comprovado o nexo causal entre a execução financeira da despesa e a execução da obra/serviço, em razão de a obra/serviço não ter sido executada (o) pela beneficiária do pagamento, empresa de fachada.
27.1. O fato de a empresa D. G. de Oliveira & Cia. Ltda. - ME ser de fachada (fantasma) constitui, por si só, obstáculo à aferição da boa e regular aplicação dos recursos, pois se torna impossível afirmar quem, realmente, executou o objeto e qual o destino dado aos recursos usados. Não é possível saber se a verba federal custeou as despesas realizadas, eis que elas podem, por exemplo, ter sido totalmente arcadas com recursos do convenente e a verba federal ter sido desviada. Nos termos dos arts. 70, § único, da Constituição Federal/88 e 93 do Decreto-Lei 200, de 25/2/1967, o gestor deve prestar contas e demonstrar o bom e regular emprego dos recursos por ele administrados. A Decisão 225/2000-TCU-2ª Câmara acrescenta que, além do dever legal e constitucional de prestar contas do bom e regular emprego dos recursos públicos recebidos, devem os gestores fazê-lo por meio de documentação que possibilite constatar que eles foram efetivamente utilizados no objeto pactuado, de acordo com os normativos legais vigentes. O Acórdão 1019/2009-TCU-Primeira Câmara arremata a questão ao dizer que é essencial para a regularidade das contas e elisão do débito a comprovação do nexo de causalidade entre a movimentação dos recursos públicos, depositados em conta específica, e o pagamento das despesas derivadas do ajuste e que a mera execução do objeto do instrumento não implica o julgamento pela regularidade das contas, pois os recursos utilizados na sua execução podem provir de fontes municipais, tendo sido integralmente desviados os recursos federais.	
27.2. Cabe sintetizar os apontamentos/evidências sobre essa irregularidade (evidências pontuadas na inicial da Ação Civil Pública por atos de improbidade administrativa - peça 1, p. 375 e 397; peça 2, p. 4, 10, 12 - e na Denúncia posterior - peça 27, p. 80-82; Termos de Depoimento - peça 62, p. 123-124, 129-130, 177-178, 188, 191-192 e 194-195; Informação 339/2012 - NO/DPF/MBA/PA - peça 63, p. 625-628; Nota Técnica 965/2012/CGU-Regional/PA/CGU-PR - peça 64, p. 276-283) . 
 apenas a empresa D. G. de Oliveira & Cia. Ltda. - ME participou do certame, sendo que, no cumprimento de mandado judicial de busca e apreensão, a Polícia Federal encontrou um carimbo da empresa nas dependências da prefeitura, assim como um laptop Semp Toshiba pertencente à municipalidade, cujo HD continha arquivos com logomarca desta e de outras empresas, sugerindo que a licitação foi "montada";
 o aviso de licitação não foi publicado em jornal de grande circulação; não foram assinados o ofício da secretaria de agricultura ao prefeito solicitando autorização para a realização do certame, o recibo de retirada do edital pela empresa licitante (necessários para a elaboração da proposta) e o parecer jurídico;
 ausência nos autos da licitação de documentos obrigatórios para a habilitação da empresa vencedora (como o contrato social, comprovação da regularidade fiscal, comprovação da qualificação técnica e econômico-financeira) , assim como de registro do orçamento da obra no CREA e da composição dos custos unitários;
 muitos documentos existentes referentes à empresa contratada não estão assinados, como a "apresentação de proposta", "declaração de mão superveniência", "declaração de conhecimento", "declaração de que não emprega trabalhador menor de 18 anos", "termo de renúncia do direito de recorrer";
 o valor da proposta vencedora é rigorosamente o mesmo do pactuado no convênio, ou seja, R$ 625.000,00;
 não comprovação da efetiva execução dos serviços de recuperação de estradas vicinais, objeto do Convênio Siconv 737685, pela empresa D.G. de Oliveira & Cia Ltda., em face das informações de que não possuía funcionários registrados e de que teriam sido utilizadas máquinas da prefeitura, além de as obras realizadas estarem incompletas e terem apresentado má qualidade construtiva;
 possível simulação do procedimento licitatório, para o qual não houve publicidade, resultando no comparecimento de apenas uma interessada, que fazia parte de possível conluio;
 informação da Polícia Federal acerca de indícios de que a empresa D. G. de Oliveira & Cia. Ltda. - ME seria de fachada - não apresenta estrutura compatível com o capital social que fora integralizado, possuindo apenas uma pequena sala e um único funcionário; 
 informação da Controladoria-Geral da União relatando que os processos licitatórios apresentavam evidências de montagem, fraude e favorecimento nas contratações.
27.3. A fraude à licitação (simulação do procedimento licitatório) deveria resultar na audiência do ex-prefeito, dos integrantes da comissão municipal de licitação e da empresa contratada (devendo serem alertados da possibilidade de o Tribunal, caso confirme a ocorrência e considere a irregularidade grave, decretar a inidoneidade da empresa e a inabilitação dos envolvidos para ocupar cargo em comissão ou função de confiança no âmbito da Administração Pública Federal) . Todavia, entende-se que a medida preliminar deva ser alterada para citação, já que os elementos indicam que foi selecionada empresa de fachada e os responsáveis, neste caso, contribuíram para o pagamento a ela por serviços não executados, pela utilização da documentação dela para montagem da prestação de contas e, finalmente, para o desvio dos recursos e consequente dano ao erário.
27.4. A não comprovação da boa e regular aplicação dos recursos em virtude da ausência de comprovação do nexo causal enseja no dano correspondente ao valor total dos recursos repassados pelo convênio, cuja responsabilização solidária deve recair sobre os responsáveis a seguir, de acordo com as suas respectivas condutas.
18.	Os responsáveis foram devidamente notificados, tendo sido a eles franqueado o amplo acesso aos autos e às evidências que suportaram suas citações. Porém, não apresentaram justificativas ou trouxeram elementos capazes de demonstrar o bom e regular emprego dos recursos públicos recebidos, com efetiva utilização no objeto pactuado, nos termos da legislação vigente, de modo a afastar os indícios da irregularidade a eles atribuída. 
19.	Conforme bem observado pela unidade técnica, é essencial para a regularidade das contas e elisão do débito a comprovação do nexo de causalidade entre a movimentação dos recursos públicos, depositados em conta específica e o pagamento das despesas derivados do ajuste, posto que a mera execução do objeto não implica o julgamento pela regularidade das contas, pois os recursos utilizados podem provir de fontes municipais, tendo sido integralmente desviados os recursos federais.
20.	No caso concreto, não foram afastados ou justificados os indícios que, conjuntamente, apontaram para a "montagem da licitação", a exemplo: i) da ausência de publicidade da licitação em jornais de grande circulação; ii) da ausência, no processo da licitação, de documentos obrigatórios para habilitação da empresa vencedora; iii) da inexistência de assinatura em documentos da empresa contratada; iv) do comparecimento de apenas uma interessada; v) de depoimentos confirmando a montagem da licitação; e vi) da existência de carimbos da empresa contratada nas dependência da prefeitura e de arquivos com logomarca da referida firma em computador do ente municipal.
21.	Concorreram para a irregularidade, além do ex-prefeito e da empresa, os integrantes da comissão municipal de licitação, visto que da "montagem da licitação", resultou a contratação irregular e o pagamento à empresa por serviços que ela não executou, em consequente dano ao erário. 
22.	Também não restou minimamente demonstrado que a obra tenha sido efetivamente executada pela empresa contratada, e não pela própria prefeitura, com máquinas do ente municipal, como os apontamentos indicam. 
23.	Como bem esclareceu a unidade técnica, são por demais frágeis os argumentos apresentados pela empresa para comprovar sua "capacidade" em realizar as obras ou a execução propriamente dita dos empreendimentos: i) recibo simples de locação de máquina motoniveladora, e não uma nota fiscal, emitido em fevereiro/2013, sendo que as obras teriam, a princípio, sido executadas até dezembro/2012; ii) registro de propriedade de caminhão, camioneta e retroescavadeira, desacompanhados de qualquer demonstração de que possam ter sido utilizados para a realização das obras (contratação de operários, aquisição de insumos, etc) ; e iii) Anotação de Responsabilidade Técnica - ART de execução registrada somente em 9/11/2012 (posteriormente à fiscalização da CGU e atuação do MPF) , ao passo que as obras teriam sido executadas entre outubro/2011 e dezembro/2012.
24.	Concordo, portanto, com os pareceres nos autos no sentido de que as defesas apresentadas não afastaram os indícios de que a empresa D. G. de Oliveira & Cia Ltda. era de fachada e não comprovaram que foi a contratada quem efetivamente prestou os serviços e/ou executou a obra, razão pela qual não elidiu a essência do apontamento irregular, qual seja, a ausência de nexo causal entre a execução financeira da despesa e a execução da obra/serviço.
25.	Por fim, verifico que há nos autos informações e elementos de que a contratação da empresa se deu de forma irregular, com documentação correspondente sob suspeição, a partir do conjunto de indícios de irregularidades fortes e suficientes para macular aquela contratação.
26.	Desse modo, penso que o Tribunal deve considerar graves as irregularidades apuradas nestes autos, a justificar a declaração de inidoneidade da empresa D.G. de Oliveira & Cia. Ltda., pelo prazo de 5 anos, para participar de licitação na Administração Pública Federal, nos termos do art. 46 da Lei 8.443/1992, bem como a inabilitação do ex-prefeito Jaime Modesto da Silva e dos membros da comissão municipal de licitação, Francisco Ferreira da Silva Filho, Marcos Luiz Cutrim Silva e Elueudes Costa Lira. Concorreram tais responsáveis para a fraude à licitação na contratação de obras de infraestrutura básica de recuperação de estradas vicinais no município de São Domingos do Araguaia/PA, custeada com recursos do Convênio 02715/2010.
27.	Sobre o sócio administrador e representante legal da empresa contratada, Sr. Divino Gonçalves de Oliveira, consta da instrução (peça 140) esclarecimento da SecexTCE, no sentido da existência de vício em sua notificação. A despeito de arrolado nos autos e citado solidariamente com a empresa, não houve a sua oitiva, quando da citação, acerca da possibilidade de desconsideração da personalidade jurídica da empresa, razão pela qual não há como incluí-lo na responsabilização deste feito. Se mostra contraproducente, nesta etapa, retornar o processo à fase de citação para sanar esse vício, motivo pelo qual, concordo com o posicionamento pela exclusão de sua responsabilidade neste processo.
28.	Do exposto, Voto por que o Tribunal adote o acórdão que ora submeto à apreciação deste Colegiado. 
TCU, Sala das Sessões, em 11 de maio de 2022.
ANTONIO ANASTASIA 
Relator